ACORDAO-COMPLETO-2412827

ACÓRDÃO 1814/2020 ATA 26/2020 - PLENÁRIO

VISTOS, relatados e discutidos estes autos que trata de processo de contas anuais da Universidade Federal de Santa Maria (UFSM) , relativo ao exercício de 2003. 
ACORDAM os Ministros do Tribunal de Contas da União, reunidos em Sessão do Plenário do Tribunal de Contas da União, em:
9.1. com fundamento no art. 16, III, "b", da Lei 8.443/1992, julgar irregulares as contas do Sr. Paulo Jorge Sarkis (CPF XXX.412.480-XX) , deixando de aplicar-lhe multa, em razão da prescrição da pretensão punitiva do TCU;
9.2. com fundamento no art. 16, II, da Lei 8.443/1992, julgar regulares com ressalvas as contas de Alberi Vargas (CPF XXX.266.010-XX) , José Horlando Rocha Martins (CPF XXX.380.500-XX, falecido em 16/10/2009) , André Luís Kieling Ries (CPF XXX.846.960-XX) , Antônio Sérgio Freitas Farias (CPF XXX.811.940-XX) , Clóvis Silva Lima (CPF XXX.212.680-XX) , Fernando Bevilaqua Camponogara (CPF XXX.988.510-XX) , João Pillar Pacheco de Campos (CPF XXX.252.010-XX) , Jorge Luiz Brum Ribeiro (CPF XXX.196.920-XX) , Lourdes Maria Pincolini (CPF XXX.845.550-XX) , Nilza de Oliveira Doico (CPF XXX.158.450-XX) , Odacir Tavares Machado (CPF XXX.721.800-XX) , Odone Romeu Denardin (CPF XXX.584.540-XX) e Roberto da Luz Júnior (CPF XXX.398.930-XX) , dando-lhes quitação;
9.3. indeferir o pedido de notificação pessoal da data do julgamento;
9.4. encaminhar os autos para a Corregedoria do TCU para que avalie a paralisação do processo por mais de 10 (dez) anos na Secex/RS, sem justificativas plausíveis, o que se mostra inadmissível e, nesse caso específico, terminou impactando negativamente na aplicação da punições necessárias, pela ocorrência da prescrição da pretensão punitiva;
9.5. dar ciência deste Acórdão aos responsáveis, à Universidade Federal de Santa Maria, à Controladoria-Geral da União e ao Procurador-Chefe da Procuradoria da República no Estado do Rio Grande do Sul.

Prestação de contas, exercício de 2003.

Universidade Federal de Santa Maria (UFSM).

3. Interessados/Responsáveis:
3.1. Interessados: Ministério da Educação; Universidade Federal de Santa Maria (95.591.764/0001-05)
3.2. Responsáveis: Alberi Vargas (CPF: XXX.266.010-XX); Andre Luis Kieling Ries (CPF: XXX.846.960-XX); Antonio Sergio Freitas Farias (CPF: XXX.811.940-XX); Clovis Silva Lima (CPF: XXX.212.680-XX); Fernando Bevilaqua Camponogara (CPF: XXX.988.510-XX); Jorge Luiz Brum Ribeiro (CPF: XXX.196.920-XX); José Horlando Rocha Martins (CPF: XXX.380.500-XX); João Pillar Pacheco de Campos (CPF: XXX.252.010-XX); Lourdes Maria Pincolini (CPF: XXX.845.550-XX); Nilza de Oliveira Doico (CPF: XXX.158.450-XX); Odacir Tavares Machado (CPF: XXX.721.800-XX); Odone Romeu Denardin (CPF: XXX.584.540-XX); Paulo Jorge Sarkis (CPF: XXX.412.480-XX); Roberto da Luz Junior (CPF: XXX.398.930-XX).

13.1. Ministros presentes: José Mucio Monteiro (Presidente), Walton Alencar Rodrigues, Benjamin Zymler, Aroldo Cedraz, Raimundo Carreiro (Relator), Ana Arraes, Bruno Dantas e Vital do Rêgo.
13.2. Ministro-Substituto convocado: Marcos Bemquerer Costa.
13.3. Ministros-Substitutos presentes: Augusto Sherman Cavalcanti, André Luís de Carvalho e Weder de Oliveira.

ACORDAO-COMPLETO-2457274

Acórdão 699/2021 - Plenário

RAIMUNDO CARREIRO

Inicialmente, registro que atuo no presente processo por força do art. 152 do Regimento Interno desta Corte de Contas.
2.	Adoto como Relatório, a instrução feita no âmbito da então Secex/RS (peça 39) .
"INTRODUÇÃO
1.	Cuidam os autos de processo de contas anuais da Universidade Federal de Santa Maria (UFSM) , relativo ao exercício de 2003. 
2.	O processo de contas foi organizado nos termos das então vigentes Instruções Normativas n. 12/96-TCU e n. 2/2000-SFC/MF (peça 1, p. 115) .
3.	A Universidade Federal de Santa Maria (UFSM) é uma Instituição Federal de Ensino Superior, criada pela Lei 3.834-C, de 14/12/1960, constituída como Autarquia Especial vinculada ao Ministério da Educação.
4.	Destina-se ao desenvolvimento do ensino, da pesquisa pura e aplicada, da extensão e prestação de serviços à comunidade. Está voltada desde a sua origem à formação profissional, visando o cultivo da ciência e da tecnologia em função do desenvolvimento regional e do saber universal.
HISTÓRICO 
4.	Este processo permaneceu sobrestado de janeiro de 2008 até setembro de 2018, conforme despacho do Relator (peça 3, p. 172) . O motivo do sobrestamento foi a operação da Polícia Federal (Operação Rodin) acerca de supostas fraudes no Departamento Estadual de Trânsito do RS (DETRAN-RS) , face à contratação pelo referido Departamento da então denominada Fundação de Apoio à Tecnologia e Ciência da UFSM (FATEC) sem licitação, para efetuar a avaliação teórica e prática concernente à habilitação de motoristas, sendo possivelmente usadas a estrutura física e servidores da Universidade (peça 3, p. 166-167) . No despacho, consta que havia suspeitas de que o reitor, ou pessoas relacionadas a ele, teriam recebido valores para facilitar o esquema fraudulento, como atestam reportagens em jornais (peça 3, p. 156-165) .
5.	Em outubro de 2018, após diligência da UT, foi efetuada instrução com proposta de mérito no sentido de julgar regular com ressalva as contas dos responsáveis (peça 12) . Referida proposta contou com a anuência do Diretor da Subunidade (peça 13) . Entretanto, houve discordância parcial do dirigente da Unidade Técnica com os pareceres (peça 14) .
6.	O parecer divergente do titular da UT, de peça 14, baseou-se na sentença condenatória da Justiça Federal no Rio Grande do Sul, que condenou o ex-dirigente, Sr. Paulo Jorge Sarkis, pelos seguintes delitos (peça 11, p. 565) : Formação de Quadrilha (CP, art. 288) e Peculato (CP, art. 312) .
7.	Assim, foi proposta a audiência do Sr. Paulo Jorge Sarkis, ex-Reitor, responsável máximo pela UFSM, para apresentar razões de justificativa sobre sua participação, no período compreendido entre os anos de 2003, em data não precisa, mas por volta do mês de junho, até o mês de novembro do ano de 2007, em prol de esquema criminoso.
8.	Após declaração de impedimento do Relator do presente feito, foi sorteado novo Relator, o qual autorizou a audiência proposta (respectivamente, peças 15, 16 e 17) .  Em cumprimento ao Despacho do Ministro-relator, foi promovida a audiência do Sr. Paulo Jorge Sarkis, mediante o Ofício 1594/2018 - TCU/SECEX-RS, de 27/12/2018 (peça 18) .
EXAME TÉCNICO
9.	O Sr Paulo Jorge Sarkis tomou ciência do ofício que lhe foi remetido, conforme documento constante da peça 19, tendo apresentado, suas razões de justificativa, conforme documentação integrante das peças 24 a 36.  Antes disso, porém, apresentou pedido de prorrogação de prazo por mais 15 dias, para apresentar suas razões, o que lhe foi concedido, com base em delegação de competência (peças 22 e 23) .
10.	O responsável foi ouvido em decorrência da seguinte irregularidade: participação, no período compreendido entre os anos de 2003, em data não precisa, mas por volta do mês de junho, até o mês de novembro do ano de 2007, em prol de esquema criminoso, plenamente ciente da ilicitude de sua conduta, em total desprestígio à própria instituição de ensino em que laborou em toda sua vida profissional (UFSM) , quando atuou para viabilizar ganhos financeiros ilícitos aos integrantes do esquema e também para sustentar todas as irregularidades que circundavam os desvios, valendo-se maliciosamente de suas relações sociais e profissionais para a prática delitiva, resultando na sua condenação por formação de quadrilha (CP, art. 288) e peculato (CP,  art. 312) . (Inquérito Policial nº 136/2007DPF/SMA/RS, Procedimento Criminal Diverso nº 2007.71.02.004243-6 e AÇÃO PENAL N. 2007.71.02.007872-8) .
Razões de justificativa apresentadas
11.	O responsável alega que (peça 24) :
11.1	foi absolvido da acusação e condenação de que teria cometido peculato, conforme embargos infringentes de nulidade (peça 24, p. 3, item 2.02) ; 
11.2	a vinculação do responsável com o esquema - "celeuma", nas suas palavras - é nebulosa (p. 24, item 2.05) ; 
11.3	a Corte de Contas deve se ater aos elementos concretos existentes, conforme analisado na área técnica da SECEX/RS (p. 24, item 2.06) ;
11.4	existe vinculação indevida da UFSM aos fatos em questão, pois existiu um projeto institucional denominado Trabalhando com a vida, que não se confunde com os contratos 34/2003 e 70/2003, firmados pelo DETRAN/RS e a FATEC, para a prestação de serviços (p. 24, item 3.01) ;
11.5	o projeto institucional (contrato 157/2004) denominado de "pesquisa e desenvolvimento de instrumentos necessários aos exames de habilitação para a condução de veículos automotores e às ações de qualificação e educação no trânsito" foi aprovado por todas as unidade competentes para apreciar a proposta, e foi assinado pelo responsável com a FATEC, na condição de reitor da UFSM (p. 24, item 3.03) ; referido contrato 157/2004 é posterior aos contratos 34 e 70/2003, firmados entre o DETRAN-RS e a Fundação de Apoio e foi aditado pelos reitores que sucederam o responsável (itens 3.05 e 3.06) ; 
11.6	o objeto do contrato 157/2004 consistia na "pesquisa e desenvolvimento de instrumentos necessários aos exames de habilitação para a condução de veículos automotores e às ações de qualificação e educação no trânsito", enquanto os contratos 34/2003 e 70/2003 tinham por objeto a "prestação de serviços relacionados com a elaboração, desenvolvimento, confecção e revisão de itens destinados a exame de habilitação para condução de veículos automotores em todo o estado do Rio Grande do Sul" (item 3.07) ;
11.7	os depoimentos colhidos na ação civil pública na Justiça Federal corroborariam sua defesa, no sentido de sua não participação no projeto (itens 3.08 a 3.17) ;
11.8	o contrato 157/2004 se deu com base na Lei 8.958/1994, enquanto os contratos 34/2003 e 70/2003 se deram mediante o exercício das funções institucionais da FATEC em regime de não exclusividade, sem qualquer ligação com a IFES (item 3.18) ;
11.9	o contrato 157/2004 não se confunde com os contratos 34/2003 e 70/2003 (item 3.20) ;
11.10	sua participação nos contratos com o DETRAN/RS foi meramente protocolar, na representação da UFSM (item 4.02) ;
11.11	a FATEC não tem qualquer subordinação institucional à UFSM (item 4.10) , e não há qualquer elemento que possa amparar de modo objetivo e concreto a participação do responsável na contratação da FATEC pelo DETRAN/RS (item 4.14) ;
11.12	não há vinculação da UFSM com o DETRAN/RS, ou com as empresas contratadas pela FATEC (itens 5.01 a 6.04) ;
11.13	a UFSM não operacionalizou os contratos com o DETRAN/RS, nem o responsável autorizou a utilização indevida das instalações da UFSM (item 7.01 a 7.05) ;
11.14	não houve benefício às empresas do responsável, nem aos seus familiares (itens 8.01 a 8.05) ;
11.15	o responsável desligou-se da UFSM em 16/12/2005 e não mais desempenhou nenhuma atividade junto a UFSM (item 9.01 a 9.03) ;
11.16	a Justiça Federal e o TCU são incompetentes para repercutir os fatos relacionados com os contratos 34/2003 e 70/2003 no julgamento das contas do responsável (itens 10.01 a 10.07) ; 
11.17	por fim, o responsável requer o julgamento pela regularidade de suas contas e
11.18	a ciência pessoal da data de julgamento, para a apresentação de memoriais e a realização de sustentação oral (itens 11.01 e 11.02) .
Dos documentos apresentados pelo responsável
12.	Matéria jornalística com o título "TRF4 absolve 11 réus da fraude no DETRAN" (peça 25) ;
13.	Matéria jornalística sobre o assunto (peça 26) ;
14.	Projeto "Pesquisa e desenvolvimento de instrumentos e procedimento necessários aos exames de habilitação para a condução e veículos automotores e às ações de qualificação e educação no trânsito", datado de dezembro de 2004, e assinado pelo responsável (peça 27) ;
15.	Termo de contrato nº 34/2003, de 01/07/2003, firmado entre a FATEC e o DETRAN/RS, cujo objeto consistia na prestação de serviços técnicos especializados, objetivando o estabelecimento de procedimentos, execução e condições concernentes ao exame de habilitação para condução de veículos automotores no estado do Rio Grande do Sul, tendo o responsável assinado como testemunha (peça 28) ; 
16.	Termo de contrato nº 70/2003, de 19/12/2003, firmado entre a FATEC e o DETRAN/RS, cujo objeto consistia na prestação de serviços técnicos especializados, objetivando o estabelecimento de procedimentos, execução e condições concernentes ao exame de habilitação para condução de veículos automotores no estado do Rio Grande do Sul, tendo o responsável assinado como testemunha (peça 29) ; 
17.	Contrato 157/2004, firmado entre a UFSM e a FATEC, de 17/12/2004, pelo responsável, tendo por objeto a "Pesquisa e desenvolvimento de instrumentos necessários aos exames e habilitação para condução de veículos automotores e às ações de qualificação e educação no trânsito" (peça 30) ;
18.	Adendos e Aditivos ao Contrato 157/2004, assinados pelos reitores sucessores do responsável, datados entre 2/3/2006 (1º Adendo) e 25/3/2009 (7º Termo Aditivo) , à peça 31;
19.	Estatuto da FATEC (peça 33) ;
20.	Sentenças extinguindo o arresto/hipoteca sobre os bens/empresas do responsável ou de seus parentes (peças 35 e 36) .
Análise das razões de justificativa
21.	Assiste razão, em parte, ao responsável quando informa que foi absolvido da pena de peculato. Em parte, pois deixa de informar, por motivos óbvios, que foi decretada a prescrição da pretensão punitiva quanto ao delito de formação de quadrilha (art. 288 do Código Penal) , mas mantida a condenação pelo crime de corrupção ativa, conforme decidido em sede de embargos infringentes, de 4/2/2019, abaixo descrito (peça 38, p. 130-131, 142, disponível em https://jurisprudencia.trf4.jus.br/pesquisa/inteiro_teor.php?orgao=1&numero_gproc=40000750135&versao_gproc=23&crc_gproc=54ddbbbf , consulta em 26/03/2019) :
Assim, deve ser dado provimento aos embargos infringentes e de nulidade interpostos por Paulo Jorge Sarkis para substituir o voto que lhe condenou por peculato-desvio pelo que lhe é mais favorável, em que resta condenado pelo crimes e quadrilha e de corrupção ativa, este à pena de 02 (dois) anos e 03 (três) meses de reclusão, no regime inicial aberto, e 45 (quarenta e cinco) dias-multa, no valor unitário de 01 (um) salário mínimo vigente à data dos fatos. A pena privativa de liberdade é substituída por prestação de serviços à comunidade e prestação pecuniária no valor equivalente a 20 salários mínimos, cujo cumprimento e destinação, respectivamente, deverão ser definidos pelo Juízo da Execução. Está prescrita a pretensão punitiva relativa ao delito de quadrilha. Tudo nos termos do voto do Vogal.
22.	O responsável procura desvincular sua atuação no projeto institucional UFSM - FATEC com as contratações FATEC - DETRAN. Ocorre que o projeto serviu para viabilizar os contratos da FATEC com o DETRAN, para que as rotinas dos mesmos tivessem um caráter institucional. Ou seja, o projeto UFSM-FATEC, assinado pelo responsável, dava um verniz institucional aos contratos firmados pela FATEC com o DETRAN. Como descrito acima, existe identidade de objetos entre o projeto e os contratos, sendo que o projeto, do tipo "guarda-chuva", serviu para respaldar os contratos entre a FATEC e o DETRAN-RS.
23.	Excerto do voto do relator no citado embargos infringentes resume e esclarece a conduta reprovável do responsável (peça 38, p. 129) :
O Núcleo UFSM era integrado por Paulo Jorge Sarkis, Dario Trevisan de Almeida e Rosmari Greff Ávila da Silveira, servidores públicos federais da instituição. Paulo Jorge Sarkis, então reitor da UFSM, teria agido em conjunto com a FATEC, notadamente autorizando a utilização da estrutura física da universidade pela fundação, além de designar os servidores Dario e Rosmari para execução do Projeto Trabalhando pela Vida.
Segundo o Parquet na exordial acusatória, os agentes desse núcleo também tiveram efetiva participação nos momentos que antecederam a contratação das fundações com dispensa indevida de licitação, já que era essencial a utilização da estrutura da Universidade Federal de Santa Maria para operacionalizar o serviço e dar credibilidade à Fundação de Apoio à Tecnologia e Ciência - FATEC. O réu Paulo Jorge Sarkis assinou, inclusive, contratos com a FATEC, na condição de Reitor da UFSM, dando 'aval' nas avenças, juntamente com o líder da facção criminosa 'Família Fernandes'. A participação do embargante no esquema é evidente desde antes da contratação da FATEC pelo DETRAN/RS, uma vez que todo o 'projeto criminoso' foi viabilizado pela inserção da autarquia federal (UFSM) , sendo que este agente público federal participou das reuniões de organização da quadrilha no contrato DETRAN/RS, afiançando que a UFSM teria condições de assumir a realização dos serviços contratados pelo DETRAN/RS. A participação do então Reitor Paulo Jorge Sarkis também se deu pela influência que exercia sobre a FATEC, em razão de sua condição de professor e Reitor da Universidade Federal de Santa Maria - UFSM, bem como porque agia diretamente envolvido pela amizade que mantinha com José Antônio Fernandes. Por tal razão restou beneficiado, posteriormente, pelos agentes do 'Núcleo Família Fernandes'. Continua o MPF na denúncia que o acusado, em atuação concertada com os demais réus, concorreu para nova contratação ilegal da FATEC, quando o Departamento Estadual de Trânsito - DETRAN/RS contratou, novamente, a Fundação de Apoio à Tecnologia e Ciência - FATEC, por meio do Contrato/DETRAN nº 70/2003, para aplicação dos Exames Teórico e Prático de Direção Veicular. Destacou que, em data não precisa do mês de abril de 2007 e também nos meses subseqüentes, até novembro de 2007, o réu, agora já não mais na condição de reitor da UFSM, mas de integrante ostensivo da equipe de consultores da PENSANT e da FUNDAE, continuou atuando na organização criminosa, logrando, pela terceira vez, concorrer para a contratação ilegal da FATEC, quando o Departamento Estadual de Trânsito - DETRAN/RS contratou, dessa feita, a Fundação para o Desenvolvimento e Aperfeiçoamento da Educação e da Cultura - FUNDAE, por meio do Contrato/DETRAN nº 09/2007, para aplicação dos Exames Teórico e Prático de Direção Veicular.
Dessarte, as condutas atribuídas ao ora embargante desbordam do tipo previsto no art. 312 do Código Penal, considerando-se que o acusado não detinha a posse, disponibilidade ou autoridade sobre os valores, configurando, de outro lado, o crime descrito nos arts. 288 e 333, ambos do Código Penal, razão pela qual deve prevalecer o voto proferido pelo Vogal, cuja pena deve ser mantida, bem como a decretação da prescrição da pretensão punitiva, verbis:
Paulo Jorge Sarkis
- Quadrilha (artigo 288 do Código Penal - fato 1) : 01 (um) ano e 03 (três) meses de reclusão, prescrita a pretensão punitiva.
- Corrupção ativa (artigo 333 do Código Penal - fato 12) : 02 (dois) anos e 03 (três) meses de reclusão, e 45 (quarenta e cinco) dias-multa.
24.	As páginas 123 a 128 de peça 38 também detalham a conduta do responsável.
25.	Assim, não há como reconhecer que a vinculação do responsável com o esquema - "celeuma", nas suas palavras - tenha sido nebulosa.  Pelo contrário, sua ativa participação como dirigente da UFSM propiciou o nascimento e o desenvolvimento de esquema criminoso que mancha sua atuação à frente da IFES e prejudica o bom nome da própria instituição pela qual deveria zelar. 
26.	Pelos elementos trazidos aos autos, o responsável sempre esteve ciente das tratativas, quer como signatário do projeto institucional firmado entre a UFSM e a FATEC, quer como testemunha nos contratos FATEC - DETRAN.
27.	A tentativa de desvincular a UFSM da FATEC também não merece prosperar, pois a referida fundação há muito tempo opera dentro do próprio campus universitário, informa em sítio eletrônico que está vinculada à Universidade Federal de Santa Maria, presta contas de suas atividade aos membros natos de seu conselho superior, composto tão somente pelos pró-reitores, diretores de centros e o diretor - geral do hospital universitário da IFES, conforme apontam os relatórios de atividades disponíveis em seu sítio eletrônico (disponível em http://www.fatecsm.org.br/fatec-instituicao.php , consulta realizada em 26/03/2019) .
28.	Não há na sentença dos embargos, nem nos elementos coligidos pelo responsável, elementos que permitam inferir que administrações posteriores da IFEs tenham endossado, de forma consciente e intencional, o relacionamento espúrio UFSM-FATEC-DETRAN/RS, o qual foi encerrado quando a denominada operação Rodin da Polícia Federal foi deflagrada.
29.	Tampouco merece prosperar a alegada incompetência da Justiça Federal e do Tribunal de Contas da União quanto a matéria, assunto já abordado em nossa instrução de peça 14 e nas sentenças de embargos infringentes e de condenação criminal mencionadas.
30.	As sentenças apresentadas extinguindo o arresto/hipoteca sobre os bens/empresas do responsável ou de seus parentes não demonstram a falta de culpabilidade do responsável nos atos, conforme se depreende da leitura das mesmas.
31.	Por outro lado, mesmo que o responsável tivesse sido absolvido de todos os crimes que lhe são imputados, ou venha a ser absolvido, eis que a ação penal ainda não transitou em julgado em relação ao réu PAULO JORGE SARKIS, a conduta do agente, minuciosamente descrita às páginas 123 a 129 da peça 38 (embargos infringentes julgados pela Justiça Federal) , demonstra que, na qualidade de Reitor, atuou em prol de esquema criminoso, plenamente ciente da ilicitude de sua conduta, em total desprestígio à própria instituição de ensino em que laborou em toda sua vida profissional (UFSM) , quando atuou para viabilizar ganhos financeiros ilícitos aos integrantes do esquema e também para sustentar todas as irregularidades que circundavam os desvios, valendo-se maliciosamente de suas relações sociais e profissionais para a prática delitiva. Ou seja, sua conduta foi altamente reprovável, ao patrocinar veladamente interesses privados, enquanto ocupava a função de dirigente máximo da IFES, deixando de observar o dever de lealdade com a UFSM, cuja imagem foi seriamente atingida pela repercussão dos desdobramentos da operação policial.
32.	Por fim, deve ser esclarecido ao responsável que a etapa instrutória no Tribunal de Contas da União termina no momento em que o titular da unidade técnica emite seu parecer conclusivo, podendo ocorrer divergências de entendimentos na busca da verdade material (RITCU, art. 160, § 2º) .
CONCLUSÃO
33.	O responsável foi chamado em audiência para apresentar razões de justificativa sobre sua participação, no período compreendido entre os anos de 2003, em data não precisa, mas por volta do mês de junho, até o mês de novembro do ano de 2007, em prol de esquema criminoso, plenamente ciente da ilicitude de sua conduta, em total desprestígio à própria instituição de ensino em que laborou em toda sua vida profissional (UFSM) , quando atuou para viabilizar ganhos financeiros ilícitos aos integrantes do esquema e também para sustentar todas as irregularidades que circundavam os desvios, valendo-se maliciosamente de suas relações sociais e profissionais para a prática delitiva, resultando na sua condenação por formação de quadrilha (CP, art. 288) e peculato (CP,  art. 312) . (Inquérito Policial nº 136/2007DPF/SMA/RS, Procedimento Criminal Diverso nº 2007.71.02.004243-6 e AÇÃO PENAL N. 2007.71.02.007872-8) (item 8) .
34.	O responsável trouxe elementos para demonstrar sua absolvição da prática de peculato (itens 10 a 18) .
35.	Contudo, conforme a sentença dos embargos infringentes opostos, houve a manutenção da condenação por corrupção ativa e decretou-se a prescrição da pretensão punitiva do crime de quadrilha praticado pelo responsável no período que esteve administrando a Universidade Federal de Santa Maria (itens 19 a 29) . 
36.	A conduta do responsável é altamente reprovável, pois, conforme demostrado em sua condenação, valeu-se do cargo de reitor da IFES para permitir o desenvolvimento de um esquema criminoso envolvendo a Universidade, sua fundação de apoio, a FATEC, e o Departamento de Trânsito do Rio Grande do Sul, beneficiando empresas prestadoras de serviço junto ao DETRAN-RS (itens 19 a 29) .
37.	Diante desses elementos, torna-se inafastável o julgamento pela irregularidade das contas do responsável a frente da Universidade Federal de Santa Maria -UFSM, no exercício de 2003.
38.	Deixa-se de propor a aplicação de multa (art. 58, I, da LOTCU) , ante o decurso do prazo superior a 10 anos dos fatos sancionados - prescrição da pretensão punitiva, conforme incidente de uniformização de jurisprudência fixado pelo Acórdão 1441/2016-TCU-Plenário.
39.	Em face da análise promovida nos itens 19 a 29, propõe-se rejeitar as razões de justificativa apresentadas pelo Sr. Paulo Jorge Sarkis, CPF XXX.412.480-XX, uma vez que não foram suficientes para sanear as irregularidades a ele atribuídas, de modo que suas contas devem ser julgadas irregulares. 
40.	Em instrução anterior (peça 12, item 39) , foi proposta a regularidade com ressalvas dos demais responsáveis, em função de impropriedades de natureza formal, com o que estamos de acordo.
41.	Assim, às propostas a seguir relacionadas constantes dos itens 40, a, c e d da proposta de encaminhamento de peça 12 devem ser acrescentadas as propostas formuladas nesta instrução, com os ajustes considerados necessários.
42.	Os motivos ensejadores da irregularidade do responsável Paulo Jorge Sarkis estão mencionados na presente instrução e os motivos das ressalvas dos demais responsáveis constam a peça 2, p. 30-46.
INFORMAÇÕES ADICIONAIS 
43.	Verifica-se que o Certificado de Auditoria, o Parecer do Dirigente de Controle Interno e o Pronunciamento Ministerial já tinham indicativo de irregularidade das contas do responsável (peça 1, respectivamente, p. 209-215, 216 e 217) , com base no Relatório de Auditoria (peça 1, p. 115-208) , o qual apontou diversas falhas e irregularidades na gestão da UFSM, exercício de 2003. O encaminhamento da Unidade Técnica à época foi no sentido de considerar regular com ressalvas a gestão dos responsáveis, tendo parecer divergente do MPTCU, que a considerou temerária e merecedora de julgamento pela irregularidade (peça 2, respectivamente, p. 30-46 e 47-51) . Mas isso foi em 2005, quando ainda não se conhecia a real dimensão da conduta do gestor máximo da UFSM, acima descrita e analisada. Portanto, diante do tempo transcorrido e da superveniência de novos elementos, entendemos mais apropriada a apreciação da gestão do responsável Paulo Jorge Sarkis com base nesses novos elementos, dispensando-se qualquer determinação à IFES.
44.	Não pode deixar de ser anotada a participação do responsável em esquema semelhante envolvendo a UFSM-FATEC-ANATEL e que é objeto de Tomada de Contas Especial no Tribunal de Contas da União (TC-Processo 017.549/2011-6) .
45.	Quanto ao pedido de notificação pessoal da data do julgamento (peça 24, p. 22, item 11.02) deve-se salientar que a publicação da pauta de julgamentos no Boletim do TCU é suficiente para conferir publicidade ao ato processual e permitir a participação de todos na sessão de julgamento. Tal entendimento encontra amparo em deliberação do Plenário do Supremo Tribunal Federal, proferida em sede de Agravo Regimental em Mandado de Segurança (MS-AgR 26.732/DF, Relatora Ministra Carmen Lúcia) e nos Acórdão 611/2012-TCU-Primeira Câmara, relatora Ana Arraes, e 7460/2010-TCU-2ª Câmara, relator José Jorge. Desta forma, esse pedido não deve ser acolhido.
46.	Relativamente ao pedido de sustentação oral e apresentação de memoriais, conforme autoriza o art. 168 do Regimento Interno do Tribunal de Contas da União, é necessário que os interessados no julgamento acompanhem o andamento do processo e as publicações feitas no Portal do TCU na internet ou no Boletim do Tribunal (RITCU, art. 141, § 4º) .
PROPOSTA DE ENCAMINHAMENTO
47.	Diante do exposto, submetemos os autos à consideração superior, propondo ao Tribunal:
a)	 levantar o sobrestamento do presente processo;
b)	 rejeitar as razões de justificativa apresentadas pelo Sr. Paulo Jorge Sarkis, CPF XXX.412.480-XX,
c)	com fundamento nos arts. 1º, inciso I, 16, inciso III, alínea b, da Lei 8.443/1992, referente às ocorrências atribuídas ao responsável, c/c os arts. 19, parágrafo único, e 23, inciso III, da mesma Lei, e com arts. 1º, inciso I, 209, inciso II, do Regimento Interno, que sejam julgadas irregulares as contas do Sr. Paulo Jorge Sarkis, CPF XXX.412.480-XX, ex-reitor da Universidade Federal de Santa Maria;
d)	 com fundamento nos arts. 1º, inciso I, 16, inciso II, 18 e 23, inciso II, da Lei 8.443/1992, c/c os arts. 1º, inciso I, 208 e 214, inciso II, do Regimento Interno, que sejam julgadas regulares com ressalvas as contas dos Srs. Alberi Vargas (CPF XXX.266.010-XX) , André Luís Kieling Reis (CPF XXX.846.960-XX) , Antônio Sérgio Freitas Farias (CPF XXX.811.940-XX) , Clóvis Silva Lima (CPF XXX.212.680-XX) , Fernando Bevilaqua Camponogara (CPF XXX.988.510-XX) , José Horlando Rocha Martins (CPF XXX.380.500-XX, falecido) , João Pillar Pacheco de Campos (CPF XXX.252.010-XX) , Jorge Luiz Brum Ribeiro (CPF XXX.196.920-XX) , Lourdes Maria Pincolini (CPF XXX.845.550-XX) , Nilza de Oliveira Doico (CPF XXX.158.450-XX) , Odacir Tavares Machado (CPF XXX.721.800-XX) , Odone Romeu Denardin (CPF XXX.584.540-XX) e Roberto da Luz Júnior (CPF XXX.398.930-XX) dando-lhes quitação; 
e)	 indeferir o pedido de notificação pessoal da data do julgamento e alertar para o pedido de sustentação oral, para fins de apresentação de memoriais, formulado pelo Sr. Paulo Jorge Sarkis;
f)	 dar ciência do acórdão que vier a ser proferido à Universidade Federal de Santa Maria, destacando que o relatório e o voto que fundamentam a deliberação podem ser acessados por meio do endereço eletrônico www.tcu.gov.br/acordaos;
g)	 arquivar os autos, após o julgamento das contas."
3.	O Diretor da então Secex/RS (peça 40) , ao discordar do Parecer do Auditor, assim se pronunciou, verbis:
"Nos termos da delegação de competência dada pela Portaria-SecexEducação 3/2019, manifesto-me em desacordo com a proposta de encaminhamento constante da peça precedente, considerando o que segue.
II
Inicialmente cabe registrar que este processo faz parte de um conjunto de outros três processos de contas da Universidade Federal de Santa Maria (UFSM) , originariamente de responsabilidade da então Secretaria de Controle Externo no Estado do Rio Grande do Sul (Secex-RS) e que estavam sobrestados pelas mesmas razões desde meados dos anos 2000, em face da chamada "Operação Rodin" (Ação Penal n. 5008766-51.2014.4.04.7102, denúncia à peça 9 e sentença às peças 10-11) :
	TC
	Exercício
	Relator
	Situação atual

	Processo 008.513/2004-5
	2003
	Raimundo Carreiro
	Encaminhado para apreciação por este pronunciamento

	Processo 015.848/2006-3
	2005
	Vital do Rêgo
	Encaminhado para apreciação 

	Processo 020.177/2007-6
	2006
	Weder de Oliveira
	Julgado pelo Acórdão 15639/2018-TCU-Primeira Câmara; avaliou-se que os responsáveis no processo não estavam arrolados na ação penal 5008766-51.2014.4.04.7102; as contas de alguns foram julgadas regulares com ressalvas

	Processo 021.258/2008-9
	2007
	Bruno Dantas
	Julgado pelo Acórdão 4580/2016-TCU-Primeira Câmara; conforme a instrução da Secex-RS, não haveria o envolvimento dos responsáveis pelas contas da UFSM do exercício de 2007 nas irregularidades objeto da Operação Rodin

III
Também é importante observar que no presente processo não é mais possível a aplicação de sanções pelo Tribunal, uma vez que se passaram mais de 10 anos dos fatos (que ocorreram em 2003) e mesmo das audiências (que foram realizadas em 2007, conforme item 27 adiante) , em consonância com os subitens 9.1.1 e 9.1.2 do Acórdão 1441/2016-TCU-Plenário, relator Benjamin Zymler e redator Walton Alencar Rodrigues.
Ainda, nestes autos não há nenhum indicativo da existência de débito decorrente de dano ao Erário Federal.
Desta forma, as dimensões sancionatória (punibilidade do gestor faltoso) e indenizatória (reparação do dano eventualmente causado ao erário) , bem analisadas no artigo "O processo de contas no TCU: o caso de gestor falecido" de autoria do ministro-substituto Augusto Sherman Cavalcanti, não subsistem nos autos.
Ou seja, resta presente neste processo de prestação de contas, quanto à sua natureza jurídica e fins, apenas a dimensão política, que diz respeito ao julgamento da gestão do administrador responsável. 
É nesse plano (avaliação sistêmica da gestão da Universidade) que este pronunciamento fundamenta-se.
Além disso, considerando o grande lapso temporal desde o exercício em exame, tem-se como inadequada qualquer formulação de determinações, recomendações ou ciências.
IV
No despacho de peça 3, p. 169-170, foi proposto o sobrestamento deste processo, tendo em vista operação da Polícia Federal ("Operação Rodin") acerca de supostas fraudes no Departamento Estadual de Trânsito do RS (DETRAN-RS) , face à contratação sem licitação, pelo referido Departamento, da então denominada Fundação de Apoio à Tecnologia e Ciência da UFSM (FATEC) e posteriormente da Fundação para o Desenvolvimento e Aperfeiçoamento da Educação e da Cultura (FUNDAE) para efetuar a avaliação teórica e prática de habilitação de motoristas.
No despacho, consta que havia suspeitas de que o reitor, Paulo Jorge Sarkis, ou pessoas relacionadas a ele, teriam recebido valores para facilitar o esquema fraudulento (como indicam reportagens em jornais da peça 3, p. 156-165) .
O Ministro Relator Aroldo Cedraz, em despacho na fl. 172 da peça 3, acolheu a proposta da Unidade Técnica e determinou o sobrestamento deste processo.
V
Em 11/2018, ainda sob responsabilidade da Secex-RS, foi elaborada a instrução de peça 12, com proposta de levantamento do sobrestamento e, no que ora importa, julgamento das contas do ex-reitor como regular com ressalvas.
A subunidade técnica concordou com a proposta do auditor-instrutor (peça 13) , mas houve discordância por parte da Secretário substituto (peça 14) , que sugeriu a realização de audiência do sr. Paulo Jorge Sarkis.
O ministro-relator anui com a proposta da Secretaria (peça 17) e determinou a realização da audiência, cujas razões de justificativas constam das peças 24-36.
Assim, nova instrução foi elaborada à peça 39, propondo, desta feita, o julgamento pela irregularidade das contas do ex-reitor, Paulo Jorge Sarkis, e regular com ressalvas para os demais responsáveis. 
VI
Neste pronunciamento, discorda-se da proposta de julgamento pela irregularidade das contas do ex-reitor efetuada à peça precedente.
Como ponderado no pronunciamento de peça 13, embora graves, os fatos narrados pelo Ministério Público Federal e julgados pela Justiça Federal quanto à "Operação Rodin" não tem o condão, em avaliação sistêmica, de acarretar o julgamento pela irregularidade das contas da gestão do ex-reitor da Universidade.
Veja-se que, em resumo, conforme a denúncia e a sentença, o sr. Paulo Jorge Sarkis teria se utilizado de seu cargo e prestígio, bem como a credibilidade das fundações de apoio (FATEC e FUNDAE) vinculadas à UFSM, para obter benefícios pessoais financeiros, locupletando-se indevidamente.
Certamente a conduta do ex-reitor foi grave e eticamente reprovável, tendo suas repercussões nas esferas criminal e administrativa (cassação de aposentadoria, conforme sentença judicial) , mas não se crê que a gestão como um todo da Universidade naquele exercício de 2003 deva receber a chancela da irregularidade.
Veja-se que os recursos públicos desviados tiveram como origem o Departamento Estadual de Trânsito do Estado do Rio Grande do Sul (Detran/RS) . Além disso, as Fundações de Apoio envolvidas (FATEC e FUNDAE) são entidades de direito privado, com personalidade jurídica distinta da UFSM.
Assim, as ações impróprias praticadas pelo dirigente não se subsumem ao previsto no item "b" do inciso III do art. 16 da Lei Orgânica do TCU, que estabelece que as contas serão julgadas irregulares quando comprovada a "prática de ato de gestão ilegal, ilegítimo, antieconômico, ou infração à norma legal ou regulamentar de natureza contábil, financeira, orçamentária, operacional ou patrimonial".
Ou seja, de maneira direta e restrita à Universidade, que em 2003 geriu o montante de R$ 345,2 milhões (peça 2, p. 30) , não houve a prática de atos que afetassem a legalidade, a legitimidade e a economicidade da gestão do responsável no âmbito da instituição.
Diante do exposto, as razões de justificativas apresentadas devem ser acatadas parcialmente.
VII
Estabelecido esse posicionamento, rememoram-se as demais ocorrências, esclarecendo-se que à exceção do ex-Reitor, os demais servidores da UFSM que foram arrolados na Ação Penal da "Operação Rodin" não eram gestores da Universidade no exercício em exame. 
A Controladoria-Geral da União, em seu Certificado e Parecer de Auditoria (peça 1, p. 209-216) , opinou pela irregularidade das contas do Reitor e do Vice-Reitor em razão de diversas irregularidades (item 2 do Certificado) e impropriedades (item 3 do Certificado) , classificadas conforme a então vigente IN-SFC 1/2001.
Quando da instrução inicial deste feito, houve a análise aprofundada da prestação de contas e o auditor-instrutor propôs, com a anuência do escalão dirigente da Secex-RS, o julgamento pela regularidade com ressalvas, conforme peça 2, p. 30-46.
Após parecer do MPTCU (peça 2, p. 48-51) e despacho do então ministro-relator Benjamin Zymler (peça 2, p. 53) , foram realizadas audiências de quatro responsáveis (Paulo Jorge Sarkis, Reitor; Alberi Vargas, Pró-Reitor Administração; José Horlando Rocha Martins, Pró-Reitor de Recursos Humanos; e André Luís Kieling Ries, encarregado do setor financeiro) acerca das irregularidades e das impropriedades noticiadas pela SFC (CGU) no Relatório de Avaliação de Gestão (peça 1, p. 115-216) .
Em nova instrução da UT originária, foram analisadas as respostas às audiências, opinando-se pelo julgamento pela regularidade com ressalvas (peça 3, p. 143-150) considerando que as contas evidenciavam apenas impropriedades de natureza formal, o que teve a concordância do então Diretor (peça 3, p. 169) .
Nada obstante, em face da "Operação Rodin", a proposta alvitrada não foi submetida a julgamento, sobrestando-se o processo.
Considerando a análise já empreendida quanto às audiências que foram realizadas, bem como o grande lapso temporal desde então, manifesta-se concordância com a proposta de encaminhamento constante da instrução da peça 3, p. 143-150.
Assim, em razão das constatações apontadas pela CGU (peça 1, p. 209-216) as contas dos responsáveis arrolados nesta prestação de contas devem ser julgadas regulares com ressalvas.
VIII
	Diante de todo o exposto, em substituição às sugestões contidas no item 47 da instrução de peça precedente, encaminham-se os autos ao sr. Ministro-relator, com prévio trânsito pelo Ministério Público junto ao TCU, com as seguintes propostas:
levantar o sobrestamento do presente processo;
acatar parcialmente as razões de justificativa apresentadas pelo Sr. Paulo Jorge Sarkis;
considerando que os fatos tratados  no âmbito da chamada "Operação Rodin", embora graves e eticamente reprováveis, não têm o condão de macular com a chancela de irregularidade toda a gestão da Universidade Federal de Santa Maria no exercício de 2003, e em face das falhas apontadas no Relatório de Auditoria da CGU nº 140101 (processo 23081.001217/2004-11) , com fundamento nos arts. 1º, inciso I, 16, inciso II, 18 e 23, inciso II, da Lei 8.443/1992, c/c os arts. 1º, inciso I, 208 e 214, inciso II, do Regimento Interno, que sejam julgadas regulares com ressalvas as contas do Sr. Paulo Jorge Sarkis, CPF XXX.412.480-XX, dando-lhe quitação;
com fundamento nos arts. 1º, inciso I, 16, inciso II, 18 e 23, inciso II, da Lei 8.443/1992, c/c os arts. 1º, inciso I, 208 e 214, inciso II, do Regimento Interno, que sejam julgadas regulares com ressalva em face das falhas apontadas no Relatório de Auditoria da CGU nº 140101 (processo 23081.001217/2004-11) as contas dos responsáveis a seguir, dando-lhes quitação: Alberi Vargas (CPF XXX.266.010-XX) , André Luís Kieling Reis (CPF XXX.846.960-XX) , Antônio Sérgio Freitas Farias (CPF XXX.811.940-XX) , Clóvis Silva Lima (CPF XXX.212.680-XX) , Fernando Bevilaqua Camponogara (CPF XXX.988.510-XX) , José Horlando Rocha Martins (CPF XXX.380.500-XX, falecido) , João Pillar Pacheco de Campos (CPF XXX.252.010-XX) , Jorge Luiz Brum Ribeiro (CPF XXX.196.920-XX) , Lourdes Maria Pincolini (CPF XXX.845.550-XX) , Nilza de Oliveira Doico (CPF XXX.158.450-XX) , Odacir Tavares Machado (CPF XXX.721.800-XX) , Odone Romeu Denardin (CPF XXX.584.540-XX) e Roberto da Luz Júnior (CPF XXX.398.930-XX) ;
indeferir o pedido de notificação pessoal da data do julgamento e alertar quanto ao pedido de sustentação oral, para fins de apresentação de memoriais, formulado pelo Sr. Paulo Jorge Sarkis (peça 24, p. 22, item 11.02) ;
dar ciência do acórdão que vier a ser proferido à Universidade Federal de Santa Maria, destacando que o relatório e o voto que fundamentam a deliberação podem ser acessados por meio do endereço eletrônico www.tcu.gov.br/acordaos;
arquivar os autos."
4.	O Representante do Ministério Público junto ao TCU, Procurador Júlio Marcelo de Oliveira (peça 49) , não concordou com a proposta do Diretor e sim com a tese defendida pelo Auditor. Assim se manifestou, litteris:
Trata-se da prestação de contas ordinária referente ao exercício de 2003 da Universidade Federal de Santa Maria (UFSM) .
A Controladoria-Geral da União (CGU) certificou a irregularidade das contas dos gestores constantes do rol de responsáveis (peça 1, pp. 5/10) , em razão das irregularidades descritas nos itens 4.1.1.2, 4.1.2.1, 4.1.2.3, 6.1.1.1, 7.1.1.4, 8.1.1.1, 9.1.2.1, 9.4.1.2, 10.2.1.1, 10.2.1.2 e 10.3.2.2 do Relatório de Auditoria de Avaliação de Gestão 140101 (peça 1, pp. 115/208) , por considerar que resultaram em prejuízo à Fazenda Nacional, foram realizados em desacordo com a legislação vigente ou configuraram reincidência no descumprimento a determinação do TCU (cf. Certificado de Auditoria à peça 1, pp. 209/15) .
O quadro a seguir discrimina as irregularidades identificadas pela CGU: 
	Item do Relatório de Auditoria 140101

	4.1.1.2 - manutenção de contrato com fundação de apoio para serviços de reprografia, em descumprimento a determinação do TCU no Acórdão 1140/2002-TCU-Plenário.

	4.1.2.1 - não atendimento a recomendação da CGU constante do Relatório de Auditoria de Gestão do exercício de 2000 (impropriedades na execução de convênios) , descumprindo determinação do TCU.

	4.1.2.3 - não atendimento a recomendação da CGU constante no Relatório de Auditoria de Acompanhamento da gestão de 2002 (servidores em cargos diretivos de fundação de apoio) , descumprindo determinações do TCU.

	6.1.1.1 - ocultação de receitas.

	7.1.1.4 - falta de economicidade no pagamento de despesas com importação.

	8.1.1.1 - divergência significativa entre o registro do patrimônio mobiliário no Siafi e o inventário físico de bens móveis.

	9.1.2.1 - ingresso na classe de professor titular efetuado em desacordo com o inciso II do artigo 16 do Decreto 94.664/1987.

	9.4.1.2 - pagamento indevido da vantagem prevista no artigo 192, inciso II, da Lei 8.112/1990, descumprimento de determinações da CGU e do TCU sobre o assunto.

	10.2.1.1 - contratação de fundação de apoio para execução de projeto mediante pagamento de taxa de administração.

	10.2.1.2 - insuficiência na descrição e na quantificação de despesas a realizar em contrato mantido com fundação de apoio.

	10.3.2.2 - pagamento de remuneração em duplicidade, com recursos de convênio, a servidores federais com incompatibilidade de horários.

Além dessas irregularidades, foram apontadas diversas impropriedades na gestão da entidade, listadas no item 3 do Certificado de Auditoria (peça 1, pp. 211/4) .
Posteriormente ao Pronunciamento Ministerial sobre a ciência das conclusões do Relatório e do Certificado de Auditoria (peça 1, p. 217) , a CGU emitiu a Nota Técnica 923/2004, em que foram avaliadas novas manifestações do dirigente da UFSM em face de alguns dos achados da auditoria (peça 1, pp. 221/234, e peça 2, pp. 3/29) . Após essa análise, a CGU manteve a conclusão do Relatório de Auditoria, bem como o conteúdo do Certificado de Auditoria.
No âmbito desta Corte, a Secex/RS propôs a regularidade com ressalva das contas, dando-se quitação a todos os gestores indicados no rol de responsáveis e fazendo-se determinações corretivas em relação aos itens 4.1.1.6, 4.1.2.3, 6.1.1.1, 9.4.1.2, 10.2.1.1, 10.2.1.2, 10.3.2.2, 9.2.1.1, 9.3.1.1, 10.1.2.1, 10.2.2.1, 10.2.3.1, 10.2.4.1 e 10.3.2.3 do Relatório de Auditoria (peça 2, pp. 30/46) .
O Ministério Público de Contas discordou da proposta da unidade técnica, por considerar que o "rol de irregularidades/impropriedades identificadas pelo Controle Interno é expressivo, ostenta gravidade e reclama a oitiva dos responsáveis para que, à luz de suas defesas, se possa aquilatar suas condutas e formar juízo de mérito sobre as contas". Propôs, assim, a audiência dos srs. Paulo Jorge Sarkis (Reitor) , Alberi Vargas (Pró-Reitor de Administração) , José Horlando Rocha Martins (Pró-Reitor de Recursos Humanos) e André Luís Kieling Ries (encarregado do setor financeiro) , para que se pronunciassem sobre as irregularidades e impropriedades noticiadas pelo controle interno (peça 2, pp. 48/51) .
O então relator, Ministro Benjamin Zymler, em despacho de 31/10/2006, autorizou a audiência dos responsáveis nos termos propostos no parecer do Ministério Público (peça 2, p. 53) .
A Secex/RS promoveu a audiência dos quatro gestores mencionados, pelas irregularidades apontadas nos itens 4.1.1.2, 4.1.2.1, 4.1.2.3, 6.1.1.1, 7.1.1.4, 8.1.1.1, 9.1.2.1, 9.4.1.2, 10.2.1.1, 10.2.1.2 e 10.3.2.2 do Relatório de Auditoria, mas deixou de incluir nos ofícios de audiências as diversas impropriedades apontadas pela CGU e expressamente citadas pelo MP de Contas (peça 2, pp. 58/61 e pp. 72 e 75) .
As razões de justificativa apresentadas pelos gestores foram analisadas e integralmente aceitas pelo auditor da unidade técnica (instrução à peça 3, pp. 143/50) , que entendeu não ter havido atos de gestão ilegais, ilegítimos ou antieconômicos. Desse modo, o auditor propôs que as contas fossem julgadas regulares com ressalva, dando-se quitação aos responsáveis, considerando que as contas evidenciam impropriedades de natureza formal que não resultaram dano ao erário (peça 3, p. 150) .
Contudo, o Diretor, acompanhado pelo Secretário Substituto da Secex/RS, propôs o sobrestamento dos autos, tendo em vista que, em novembro de 2007, a Polícia Federal revelou, no âmbito da Operação Rodin, o envolvimento da Fundação de Apoio à Tecnologia e Ciência                                                                                                 (Fatec) em fraudes no Departamento Estadual de Trânsito do Rio Grande do Sul (Detran/RS) , com a suspeita de participação do sr. Paulo Jorge Sarkis no esquema criminoso, enquanto reitor da UFSM em 2003. Além do sobrestamento, por 12 meses ou até o esclarecimento da participação dos responsáveis nos fatos, foi proposta diligência à UFSM para que informasse os resultados da auditoria externa em todos os projetos gerenciados peal Fatec, da sindicância interna e da revisão dos contratos vigentes, em face das possíveis irregularidades no relacionamento entre a Fatec e o Detran/RS (peça 3, pp. 169/70) .
O então relator, Ministro Aroldo Cedraz, acolheu a proposta de sobrestamento e de diligência, conforme despacho datado de 28/1/2008 (peça 3, p. 172) .
A diligência foi realizada (peça 3, p. 173) e respondida em fevereiro/2008 (peça 3, pp. 176/9) .
O processo ficou paralisado até setembro/2018, quando foi elaborada a instrução à peça 6, com proposta de diligência ao Ministério Público Federal para que encaminhasse a cópia da denúncia apresentada e da sentença de 1º grau relativas aos crimes imputados ao sr. Paulo Jorge Sarkis na ação penal 2007.71.02.007872-8/RS e em outros processos referentes à Operação Rodin.
O Diretor da Secex/RS autorizou a diligência, que foi realizada (peça 8) e respondida por meio da documentação às peças 9 a 11.
Após analisar a resposta à diligência, o Auditor da Secex/RS propôs que fosse levantado o sobrestamento do processo e que fossem julgadas regulares com ressalva as contas dos gestores indicados no rol de responsáveis, dando-lhes quitação (peça 12) . 
O Diretor concordou com a citada proposta de encaminhamento e fez as seguintes considerações (peça 13, grifou-se) :
" (...) 
1.4.	constata-se que os motivos que teriam dado azo ao sobrestamento dos autos (peça 3, p. 169-170) não mais subsistem, pois o Ministério Público Federal apresentou Denúncia relativa à chamada Operação Rodin, julgada em 1ª Instância (Ação Penal n. 5008766-51.2014.4.04.7102, Denúncia à peça 9 e Sentença às peças 10-11) ; 
1.5.	os fatos narrados pelo MPF e julgados pela Justiça Federal não são suficientes para o julgamento pela irregularidade das contas dos responsáveis arrolados neste processo, já que os recursos públicos desviados tem como origem o Departamento Estadual de Trânsito do Estado do Rio Grande do Sul (Detran/RS) ; 
1.6.	as Fundações de Apoio envolvidas (FATEC e FUNDAE) são entidades de direito privado, com personalidade jurídica distinta da UFSM;
1.7.	conforme a denúncia e a sentença, o então Reitor, Paulo Jorge Sarkis, utilizou-se de seu cargo e prestígio, bem com a credibilidade das fundações de apoio vinculadas à UFSM, para obter benefícios pessoais financeiros, locupletando-se indevidamente, mas sem impacto na gestão da Universidade; 
1.8.	à exceção do então Reitor, os demais servidores da UFSM que foram arrolados na Ação Penal não eram gestores da Universidade no exercício em exame; e
1.9.	não é possível a aplicação de sanções pelo Tribunal, uma vez que se passaram mais de 10 anos dos fatos que se realizaram em 2003, em consonância com os subitens 9.1.1 e 9.1.2 do Acórdão 1441/2016-TCU-Plenário, relator Benjamin Zymler."
No pronunciamento da unidade, o Assessor da Secex/RS divergiu da proposta do Auditor e propôs que, além do levantamento do sobrestamento do processo, fosse realizada a audiência do sr. Paulo Jorge Sarkis, "para apresentar razões de justificativa sobre sua participação, no período compreendido entre os anos de 2003, em data não precisa, mas por volta do mês de junho, até o mês de novembro do ano de 2007, em prol de esquema criminoso, plenamente ciente da ilicitude de sua conduta, em total desprestígio à própria instituição de ensino em que laborou em toda sua vida profissional (UFSM) , quando atuou para viabilizar ganhos financeiros ilícitos aos integrantes do esquema e também para sustentar todas as irregularidades que circundavam os desvios, valendo-se maliciosamente de suas relações sociais e profissionais para a prática delitiva, resultando na sua condenação por formação de quadrilha (CP, art. 288) e peculato (CP,  art. 312) . (Inquérito Policial nº 136/2007DPF/SMA/RS, Procedimento Criminal Diverso nº 2007.71.02.004243-6 e AÇÃO PENAL N. 2007.71.02.007872-8) ". O assessor destacou que a atuação do reitor no esquema ilegal foi feita em detrimento de bens, serviços e interesses da União e da UFSM e que, embora prescrita a pretensão punitiva do TCU, não haveria impedimento para o julgamento pela irregularidade das contas, a teor do Acórdão 676/2018-TCU-Plenário.
O novo relator do feito, Ministro Augusto Nardes, declarou-se impedido, o que ensejou sorteio de relator (peças 15 e 16) . O relator sorteado, Ministro José Múcio, determinou a realização de audiência, conforme proposto pela unidade técnica (peça 17) .
A audiência foi realizada e, em resposta, vieram aos autos as razões de justificativa do ex-reitor (peças 24 a 36) .
Em seguida, foi elaborada a instrução à peça 39, que contém a seguinte proposta de encaminhamento:
"a)	 levantar o sobrestamento do presente processo;
b)	 rejeitar as razões de justificativa apresentadas pelo Sr. Paulo Jorge Sarkis, CPF XXX.412.480-XX,
c)	 com fundamento nos arts. 1º, inciso I, 16, inciso III, alínea b, da Lei 8.443/1992, referente às ocorrências atribuídas ao responsável, c/c os arts. 19, parágrafo único, e 23, inciso III, da mesma Lei, e com arts. 1º, inciso I, 209, inciso II, do Regimento Interno, que sejam julgadas irregulares as contas do Sr. Paulo Jorge Sarkis, CPF XXX.412.480-XX, ex-reitor da Universidade Federal de Santa Maria;
d)	 com fundamento nos arts. 1º, inciso I, 16, inciso II, 18 e 23, inciso II, da Lei 8 .443/1992, c/c os arts. 1º, inciso I, 208 e 214, inciso II, do Regimento Interno, que sejam julgadas regulares com ressalvas as contas dos Srs. Alberi Vargas (CPF XXX.266.010-XX) , André Luís Kieling Reis (CPF XXX.846.960-XX) , Antônio Sérgio Freitas Farias (CPF XXX.811.940-XX) , Clóvis Silva Lima (CPF XXX.212.680-XX) , Fernando Bevilaqua Camponogara (CPF XXX.988.510-XX) , José Horlando Rocha Martins (CPF XXX.380.500-XX, falecido) , João Pillar Pacheco de Campos (CPF XXX.252.010-XX) , Jorge Luiz Brum Ribeiro (CPF XXX.196.920-XX) , Lourdes Maria Pincolini (CPF XXX.845.550-XX) , Nilza de Oliveira Doico (CPF XXX.158.450-XX) , Odacir Tavares Machado (CPF XXX.721.800-XX) , Odone Romeu Denardin (CPF XXX.584.540-XX) e Roberto da Luz Júnior (CPF XXX.398.930-XX) dando-lhes quitação; 
e)	 indeferir o pedido de notificação pessoal da data do julgamento e alertar para o pedido de sustentação oral, para fins de apresentação de memoriais, formulado pelo Sr. Paulo Jorge Sarkis;
f)	 dar ciência do acórdão que vier a ser proferido à Universidade Federal de Santa Maria, destacando que o relatório e o voto que fundamentam a deliberação podem ser acessados por meio do endereço eletrônico www.tcu.gov.br/acordaos;
g)	 arquivar os autos, após o julgamento das contas."
O Diretor da SecexEducação, no pronunciamento da unidade, divergiu da proposta do auditor, e formulou a seguinte proposta de encaminhamento (peça 40) :
"32.1.	levantar o sobrestamento do presente processo;
32.2.	acatar parcialmente as razões de justificativa apresentadas pelo Sr. Paulo Jorge Sarkis;
32.3.	considerando que os fatos tratados  no âmbito da chamada 'Operação Rodin', embora graves e eticamente reprováveis, não têm o condão de macular com a chancela de irregularidade toda a gestão da Universidade Federal de Santa Maria no exercício de 2003, e em face das falhas apontadas no Relatório de Auditoria da CGU nº 140101 (processo 23081.001217/2004-11) , com fundamento nos arts. 1º, inciso I, 16, inciso II, 18 e 23, inciso II, da Lei 8.443/1992, c/c os arts. 1º, inciso I, 208 e 214, inciso II, do Regimento Interno, que sejam julgadas regulares com ressalvas as contas do Sr. Paulo Jorge Sarkis, CPF XXX.412.480-XX, dando-lhe quitação;
32.4.	com fundamento nos arts. 1º, inciso I, 16, inciso II, 18 e 23, inciso II, da Lei 8.443/1992, c/c os arts. 1º, inciso I, 208 e 214, inciso II, do Regimento Interno, que sejam julgadas regulares com ressalva em face das falhas apontadas no Relatório de Auditoria da CGU nº 140101 (processo 23081.001217/2004-11) as contas dos responsáveis a seguir, dando-lhes quitação: Alberi Vargas (CPF XXX.266.010-XX) , André Luís Kieling Reis (CPF XXX.846.960-XX) , Antônio Sérgio Freitas Farias (CPF XXX.811.940-XX) , Clóvis Silva Lima (CPF XXX.212.680-XX) , Fernando Bevilaqua Camponogara (CPF XXX.988.510-XX) , José Horlando Rocha Martins (CPF XXX.380.500-XX, falecido) , João Pillar Pacheco de Campos (CPF XXX.252.010-XX) , Jorge Luiz Brum Ribeiro (CPF XXX.196.920-XX) , Lourdes Maria Pincolini (CPF XXX.845.550-XX) , Nilza de Oliveira Doico (CPF XXX.158.450-XX) , Odacir Tavares Machado (CPF XXX.721.800-XX) , Odone Romeu Denardin (CPF XXX.584.540-XX) e Roberto da Luz Júnior (CPF XXX.398.930-XX) ;
32.5.	indeferir o pedido de notificação pessoal da data do julgamento e alertar quanto ao pedido de sustentação oral, para fins de apresentação de memoriais, formulado pelo Sr. Paulo Jorge Sarkis (peça 24, p. 22, item 11.02) ;
32.6.	dar ciência do acórdão que vier a ser proferido à Universidade Federal de Santa Maria, destacando que o relatório e o voto que fundamentam a deliberação podem ser acessados por meio do endereço eletrônico www.tcu.gov.br/acordaos;
32.7.	arquivar os autos."
II
O Ministério Público de Contas diverge da proposta de encaminhamento da SecexEducação, pelos motivos expostos a seguir.
A Operação Rodin, deflagrada pela Polícia Federal em novembro/2007, desbaratou um esquema de desvio de recursos públicos envolvendo contratos firmados sem licitação entre o Detran/RS e a Fundação de Apoio à Tecnologia e Ciência (Fatec) , para realização de avaliação teórica e prática para habilitação de motoristas, com o uso da estrutura física e de servidores da Universidade Federal de Santa Maria (UFSM) . O esquema envolvia a subcontratação, pela Fatec, de empresas e escritórios de advocacia, com superfaturamento (sobrepreço e inexecução de serviços) . Tais empresas e escritórios possuíam ligação com dirigentes do Detran/RS e repassavam benefícios financeiros (propina) aos envolvidos no esquema. Na época, estimou-se que o desvio de recursos do Detran/RS teria alcançado R$ 40 milhões, desde julho de 2003, quando foi firmado o primeiro contrato com a Fatec (peça 3, pp. 156/65) . 
Com base no resultado das investigações, o Ministério Público Federal (MPF) , em maio/2008, ofereceu denúncia contra 44 suspeitos de participação no esquema criminoso, entre os quais o sr. Paulo Jorge Sarkis, ex-reitor da UFSM (peça 9) .
A sentença proferida pelo juízo da 3ª Vara Federal de Santa Maria, em 22/5/2014, condenou o sr. Paulo Jorge Sarkis pelos crimes do art. 288 (quadrilha ou bando, atualmente denominado de associação criminosa) e do art. 312 do Código Penal, relativos aos fatos 1 e 8 descritos na denúncia (peça 11, p. 606) , e o absolveu dos crimes relativos aos fatos 5, 6, 7, 9, 12 e 317 do Código Penal, com fulcro no art. 386, V, do Código de Processo Penal (peça 11, p. 608) . A pena de reclusão do réu foi fixada em 12 anos e foi decretada a cassação da aposentadoria.
Em grau de recursal, a 7ª Turma do TRF/4ª Região, deu provimento parcial, por maioria, ao apelo do MPF, para condenar o sr. Paulo Jorge Sarkis pela prática dos crimes relativos aos fatos 9 (peculato-desvio) e 12 (corrupção ativa) da denúncia. Também deu provimento parcial, por voto médio do revisor (peça 46) , ao apelo do sr. Paulo Jorge Sarkis, para reduzir o apenamento imposto, e, de ofício, reconheceu a continuidade delitiva entre os crimes dos fatos 8 e 9 (ambos de peculato-desvio) , considerou o fato 12 (corrupção ativa) absorvido pelos fatos 8 e 9, excluiu a pena de cassação da aposentadoria e declarou a prescrição da pretensão punitiva relativamente ao delito de quadrilha (fato 1) .
Ainda inconformado com sua condenação (5 anos de reclusão) , o sr. Paulo Jorge Sarkis interpôs embargos infringentes e de nulidade em face do acórdão da 7ª Turma, aos quais foi dado provimento, pela 4ª Seção do TRF/4ª Região (acórdão proferido em 31/1/2019 - peça 38) , para que prevalecesse o voto proferido pelo Desembargador Federal Márcio Antonio Rocha, que atuou como vogal no julgamento das apelações. Com isso, houve a substituição de sua condenação por peculato-desvio (art. 312 do CP) pela condenação pelos crimes de quadrilha e corrupção ativa, este à pena de 2 anos e 3 meses de reclusão, no regime inicial aberto. A pena privativa de liberdade foi substituída pela prestação de serviços à comunidade e por prestação pecuniária equivalente a 20 salários mínimos. Permaneceu reconhecida a prescrição da pretensão punitiva quanto ao delito de quadrilha. O Acórdão da 4ª Seção ficou assim ementado (peça 38, pp. 144/5, grifou-se) :
"OPERAÇÃO RODIN. CRIMES CONTRA A ADMINISTRAÇÃO PÚBLICA. BENS JURÍDICOS TUTELADOS. CORRUPÇÕES ATIVA E PASSIVA, DISPENSA INDEVIDA DE LICITAÇÃO, BENEFIFICAR-SE DE DISPENSA INDEVIDA DE LICITAÇÃO E QUADRILHA. DESCABIMENTO DA REDUÇÃO DE TODAS AS PRÁTICAS À FIGURA DO PECULATO.
1. Crimes contra a Administração envolvendo o DETRAN/RS, a Universidade de Santa Maria, as fundações FATEC e FUNDAE e pessoas jurídicas subcontratadas. Contratação superfaturada de fundações para a realização de exames teórico e prático de habilitação de condutores, com pagamento de propina e beneficiamento de pessoas através de empresas subcontratadas. 
2. Associação de agentes corruptores e corrompidos, dispensa indevida de licitação e beneficiamento por dispensa indevida de licitação e quadrilha. Peculato.
3. Adoção de votos médios considerada a pena intermediária dentre os Desembargadores da Turma julgadora (voto médio quantitativo) e não o enquadramento típico (voto médio qualitativo) .
4. Por razões de especialidade e da consideração dos diversos bens jurídicos tutelados e ofendidos, faz-se o enquadramento nos respectivos tipos penais em detrimento do peculato, cuja subsunção ora não se verifica, ora resta absorvida. O afastamento da tipificação do peculato não implica a absolvição dos réus, mas a sua condenação conforme a tipificação adotada pelo voto mais favorável.
5. Dezoito embargos infringentes analisados, com provimentos e desprovimentos, consolidando-se a orientação de que ocorreram crimes de corrupção ativa e passiva e de dispensa indevida de licitação e beneficiamento por dispensa indevida de licitação, bem como de quadrilha, sendo descabido reduzir-se os diversos crimes praticados pelos integrantes dos diversos núcleos à figura do peculato."
Houve a interposição, por parte de diversos réus (incluindo o sr. Paulo Jorge Sarkis) , de Recursos Especiais e Extraordinários contra o citado acórdão, que ainda não foram apreciados (peças 41 a 43) .
Pois bem, após o longo trâmite da ação penal, ficou confirmado, pelo TRF/4ª Região, última instância judicial que faz exame de fatos e provas, que o sr. Paulo Jorge Sarkis participou do esquema criminoso desvendado pela Operação Rodin, integrando a organização criminosa (Orcrim) . Eis o resumo da participação do ex-reitor constante do voto proferido pelo Relator dos embargos infringentes e de nulidade, Desembargador Federal Leandro Paulsen (processo 5008766-51.2014.4.04.7102) :
"O Núcleo UFSM era integrado por Paulo Jorge Sarkis, Dario Trevisan de Almeida e Rosmari Greff Ávila da Silveira, servidores públicos federais da instituição. Paulo Jorge Sarkis, então reitor da UFSM, teria agido em conjunto com a FATEC, notadamente autorizando a utilização da estrutura física da universidade pela fundação, além de designar os servidores Dario e Rosmari para execução do Projeto Trabalhando pela Vida.
Segundo o Parquet na exordial acusatória, os agentes desse núcleo também tiveram efetiva participação nos momentos que antecederam a contratação das fundações com dispensa indevida de licitação, já que era essencial a utilização da estrutura da Universidade Federal de Santa Maria para operacionalizar o serviço e dar credibilidade à Fundação de Apoio à Tecnologia e Ciência - FATEC. O réu Paulo Jorge Sarkis assinou, inclusive, contratos com a FATEC, na condição de Reitor da UFSM, dando 'aval' nas avenças, juntamente com o líder da facção criminosa 'Família Fernandes'. A participação do embargante no esquema é evidente desde antes da contratação da FATEC pelo DETRAN/RS, uma vez que todo o 'projeto criminoso' foi viabilizado pela inserção da autarquia federal (UFSM) , sendo que este agente público federal participou das reuniões de organização da quadrilha no contrato DETRAN/RS, afiançando que a UFSM teria condições de assumir a realização dos serviços contratados pelo DETRAN/RS. A participação do então Reitor Paulo Jorge Sarkis também se deu pela influência que exercia sobre a FATEC, em razão de sua condição de professor e Reitor da Universidade Federal de Santa Maria - UFSM, bem como porque agia diretamente envolvido pela amizade que mantinha com José Antônio Fernandes. Por tal razão restou beneficiado, posteriormente, pelos agentes do 'Núcleo Família Fernandes'. Continua o MPF na denúncia que o acusado, em atuação concertada com os demais réus, concorreu para nova contratação ilegal da FATEC, quando o Departamento Estadual de Trânsito - DETRAN/RS contratou, novamente, a Fundação de Apoio à Tecnologia e Ciência - FATEC, por meio do Contrato/DETRAN nº 70/2003, para aplicação dos Exames Teórico e Prático de Direção Veicular. Destacou que, em data não precisa do mês de abril de 2007 e também nos meses subseqüentes, até novembro de 2007, o réu, agora já não mais na condição de reitor da UFSM, mas de integrante ostensivo da equipe de consultores da PENSANT e da FUNDAE, continuou atuando na organização criminosa, logrando, pela terceira vez, concorrer para a contratação ilegal da FATEC, quando o Departamento Estadual de Trânsito - DETRAN/RS contratou, dessa feita, a Fundação para o Desenvolvimento e Aperfeiçoamento da Educação e da Cultura - FUNDAE, por meio do Contrato/DETRAN nº 09/2007, para aplicação dos Exames Teórico e Prático de Direção Veicular.
Dessarte, as condutas atribuídas ao ora embargante desbordam do tipo previsto no art. 312 do Código Penal, considerando-se que o acusado não detinha a posse, disponibilidade ou autoridade sobre os valores, configurando, de outro lado, o crime descrito nos arts. 288 e 333, ambos do Código Penal, razão pela qual deve prevalecer o voto proferido pelo Vogal, cuja pena deve ser mantida, bem como a decretação da prescrição da pretensão punitiva, (...) ." (peça 38, grifou-se) 
A sentença de 1º grau assim expôs a conduta do sr. Paulo Jorge Sarkis (peça 10, p. 705, grifos acrescidos) :
"Núcleo UFSM. A FATEC não poderia cumprir as obrigações assumidas pelo DETRAN  sem o suporte da Universidade Federal de Santa Maria, o que foi assegurado pelo Reitor da época, PAULO SARKIS. Para tal mister, contratos foram assinados entre a autarquia de ensino e a fundação de apoio, assinados por SARKIS. O órgão da UFSM incumbido dessa tarefa foi a COPERVES [Comissão Permanente de Vestibular].
Agindo dessa forma, ou seja, ofertando a estrutura da Universidade, SARKIS assegurou que o contrato seria executado, concorrendo, via de consequência, para a prática do peculato. Para dimensionar com maior exatidão a importância de SARKIS na contratação, tome-se, para ilustrar, o depoimento de João Batista Hoffmeister, Diretor Técnico do DETRAN à época, em juízo (fv. 02/72, vol. 76) : 
MINISTÉRIO PÚBLICO FEDERAL: O senhor poderia detalhar a participação do Doutor Paulo Sarquis nessa contratação? 
TESTEMUNHA: Ele veio com a comitiva ali do reitor da universidade agente via que havia um envolvimento assim da universidade, estava apoiando a fundação, quer dizer a FATEC, então tinha peso do reitor, o pessoal 'tava' apostando ali com toda força da universidade, isso nos tranqüilizava."
E, mais adiante, a sentença consigna o seguinte (peça 11, p. 311/3, grifos acrescidos) :
"De acordo com a denúncia aviada pelo Ministério Público Federal, servidores da Universidade Federal de Santa Maria também participaram da quadrilha desbaratada na conhecida OPERAÇÃO RODIN pela Polícia Federal. Tais servidores foram inseridos no seguinte braço da ORCRIM, a saber: 
 (...) O 'Núcleo Universidade Federal de Santa Maria' era integrado por PAULO JORGE SARKIS, DARIO TREVISAN DE ALMEIDA e ROSMARI GREFF ÁVILA DA SILVEIRA, todos funcionarios públicos federais integrantes do quadro funcional da UFSM, do mais alto ao mais baixo escalão. Encabeçado pelo então Reitor Paulo Jorge, foi coordenado por Dario e Rosmari. Responsável decisivamente pela contratação da fundação de apoio FATEC, Paulo Jorge Sarkis agiu resolutivamente na atuação conjunta entre a UFSM e FATEC, notadamente autorizando a utilização da estrutura física da UFSM pela FATEC, através da Comissão Permanente de Vestibular (COPERVES) , além da designação dos servidores Dario e Rosmari para a execução do "Projeto Trabalhando pela Vida!" junto à FATEC. Para dar suporte institucional ao contrato, após sua formalização, firmou, pela UFSM, contrato com a FATEC a fim de definir as obrigações a serem realizadas pela autarquia federal. (...) 
 Por conta da proeminência nos fatos delitivos desta ação penal examino inicialmente as condutas de PAULO JORGE SARKIS e do prof. DARIO TREVISAN DE ALMEIDA. E, na sequência, a de ROSMARI GREFF ÁVILA DA SILVEIRA todos inseridos no Núcleo UFSM.
Consoante se apurou nestes autos, PAULO JORGE SARKIS, sem qualquer dúvida, figurou como um dos principais responsáveis pelas fraudes ocorridas em face da contratação das fundações (FATEC e FUNDAE) vinculadas à Universidade Federal de Santa Maria que dirigiu por certo período. 
SARKIS, por ostentar o cargo da segunda maior universidade do estado, a UFSM, no ano de 2003, e pela universidade contar com uma fundação de apoio - a FATEC que prestava serviços relativos a provas e concursos de vestibular -, foi previamente contatado pelo corréu LAIR FERST acerca da possibilidade de aquela instituição substituir a Fundação Carlos Chagas - FCC para implementar a ideia de LAIR, qual seja; a prestação de serviços de exames teóricos e práticos para habilitação de condutores de veículos no estado gaúcho para o DETRAN, que naquele ano passou a ser presidido pelo amigo CARLOS UBIRATAN DOS SANTOS. 
Diante dos termos propostos por LAIR, incontinenti, SARKIS tratou do assunto com o seu grande amigo; o professor JOSÉ ANTONIO FERNANDES, que vislumbrando ótima possibilidade de expandir o nome da FATEC, a qual estava vinculado (via sua empresa Pensant Consultores) , por conta do Projeto ANATEL, anuiu sem pestanejar com a ideia de LAIR.
 (...) 
A participação PAULO JORGE SARKIS nos fatos delituosos, incluindo o de formação quadrilha, deu-se inicialmente com a entabulação do contrato efetivado com a FATEC, cujos termos foram previamente planejados no sentido do estabelecimento de benefícios diretos dos contratantes e das pessoas físicas e jurídicas a eles vinculados."
Extrai-se das decisões judiciais mencionadas que a existência do esquema criminoso só foi possível a partir do uso da infraestrutura física e de pessoal da UFSM, ilegalmente autorizada pelo sr. Paulo Jorge Sarkis, então reitor.
Embora não mensurados na ação penal, é óbvio que houve prejuízos, diretos ou indiretos, aos cofres da UFSM, e também à imagem da instituição, uma vez que o objeto dos contratos celebrados entre o Detran/RS e a Fatec envolvia o uso de recursos humanos e materiais da universidade.
Os atos em apreço nestes autos não foram praticados apenas em prejuízo da autarquia estadual (Detran/RS) , guardando, na verdade, estreita relação com a gestão da autarquia federal (UFSM) . 
Note-se que, para viabilizar a execução dos serviços contratados pelo Detran/RS junto à Fatec, objeto dos Contratos 34/2003, de 1/7/2003, e 70/2003, de 19/12/2003, nos quais o ex-reitor figurou expressamente como testemunha (peças 28 e 29) , a UFSM celebrou contratos com a Fatec, a exemplo do Contrato 188/2003, de 1/7/2003, para o projeto "Exames de Habilitação de Veículos Automotores" (vigente até 1/3/2004) , no valor de  R$ 136.800,00 (peça 1, p. 196) , e do Contrato 157/2004, de 17/12/2004 (vigência até 31/12/2008, prorrogável) , para o projeto "Pesquisa e Desenvolvimento de Instrumentos Necessários aos Exames de Habilitação para Condução de Veículos Automotores e às Ações de Qualificação e Educação no Trânsito", no valor de R$ 641.664,00 (peça 30) . Tais contratos envolveram repasses de recursos federais da UFSM para a Fatec, para pagamento de bolsas. Ressalte-se que, quanto ao Contrato 188/2003, a CGU, na avaliação da prestação de contas de 2003, apontou a ocorrência de pagamentos antecipados à Fatec (item 10.2.4.1 do Relatório de Auditoria - peça 1, p. 196) . Portanto, além de a Fatec se utilizar, indevidamente, da infraestrutura física e de pessoal da UFSM, também recebeu repasses financeiros desta última.
Nesse cenário, não se pode concordar com a afirmação do Diretor da SecexEducação de que "as ações impróprias praticadas pelo dirigente não se subsumem ao previsto no item 'b' do inciso III do art. 16 da Lei Orgânica do TCU" e de que "não houve a prática de atos que afetassem a legalidade, a legitimidade e a economicidade da gestão do responsável no âmbito da instituição" (peça 40, p. 3) .
Houve, sim, atos de gestão ilegais, ilegítimos e antieconômicos, em detrimento do patrimônio tangível e intangível da universidade, praticados pelo sr. Paulo Jorge Sarkis, no exercício de 2003.
A relação espúria entre a UFSM e a Fatec, desvendada pela Operação Rodin, só foi possível com a participação ativa do ex-reitor, seja incentivando e avalizando os contratos ilegais entre o Detran/RS e a Fatec, seja disponibilizando recursos financeiros, patrimoniais e humanos à Fatec, sem o devido ressarcimento, seja aprovando os projetos de autoria do professor Dario Trevisan de Almeida, a exemplo do projeto à peça 27, que visou, no âmbito do projeto "Trabalhando pela Vida", a continuidade dos "estudos e procedimentos que possibilitaram a Fundação de Apoio à Tecnologia e Ciência a realização de quase meio milhão de exames teóricos e práticos no território gaúcho, no período de julho/2003 a outubro/2004" (peça 27, p. 12) . 
Como apontou o Auditor, "sua ativa participação como dirigente da UFSM propiciou o nascimento e o desenvolvimento de esquema criminoso que mancha sua atuação à frente da IFES e prejudica o bom nome da própria instituição pela qual deveria zelar" (peça 39, p. 6) .
Os atos praticados pelo ex-reitor, além de eticamente reprováveis, são bastante graves e justificam que suas contas ordinárias sejam julgadas irregulares, com fundamento no art. 16, III, "b", da Lei 8.443/1992.
Nas suas razões de justificativa, o responsável alegou, entre outros pontos, que foi absolvido do crime de peculato, que houve vinculação indevida da UFSM aos fatos tratados na ação penal, pois o projeto institucional denominado "Trabalhando pela Vida", que deu origem ao Contrato 157/2004 (entre UFSM e Fatec) , não se confunde com os Contratos 34/2003 e 70/2003 (entre Detran/RS e Fatec) , que não operacionalizou os contratos com o Detran/RS nem autorizou a utilização indevida das instalações da UFSM, e que há incompetência do TCU sobre a matéria. 
A absolvição pelo crime de peculato em nada beneficia o responsável neste processo, porquanto os mesmos fatos que haviam, na denúncia, sido associados ao crime de peculato (fatos 8 e 9) , foram, no julgamento dos embargos infringentes e de nulidade, associados aos crimes de quadrilha (atualmente associação criminosa) e corrupção ativa. A ementa do julgado expressamente consignou que "o afastamento da tipificação do peculato não implica a absolvição dos réus, mas a sua condenação conforme a tipificação adotada pelo voto mais favorável". Assim, o que houve, no âmbito do TRF/4ª Região, foi uma nova qualificação jurídica dos fatos, sendo certo que, para fins do presente processo de controle externo, o que importa são os fatos irregulares atribuídos ao responsável, e não a sua capitulação penal. Outrossim, o tribunal regional confirmou a participação do responsável no fato 1 da denúncia, relativo ao crime de associação criminosa (art. 288 do Código Penal) , apenas deixando de aplicar a pena respectiva em razão da prescrição da pretensão punitiva.
Não há como desassociar o projeto "Trabalhando pela Vida", da UFSM, dos Contratos 34/2003 e 70/2003, celebrados pelo Detran/RS. Como já mencionado neste parecer, o projeto que deu origem ao Contrato 157/2004 citou expressamente a continuidade dos "estudos e procedimentos que possibilitaram a Fundação de Apoio à Tecnologia e Ciência a realização de quase meio milhão de exames teóricos e práticos no território gaúcho, no período de julho/2003 a outubro/2004" (peça 27, p. 12, grifou-se) . Ademais, na mesma data em que firmado o Contrato 34/2003 (1/7/2003) , a UFSM celebrou com a Fatec o Contrato 188/2003, para o projeto "Exames de Habilitação de Veículos Automotores". Assim, está claro que os contratos firmados entre a UFSM e a Fatec tinham estreita ligação com os contratos assinados entre o Detran/RS e a Fatec. Os depoimentos testemunhais transcritos na peça de defesa (peça 24, pp. 6/8) não elidem esse fato, pelo contrário, o reforçam, conforme trechos a seguir:
- " (...) o Projeto Trabalhando pela Vida era integrado às atividades que a FATEC realizava junto ao Detran/RS" (peça 24, p. 6) ;
- " (...) existia um grande projeto 'Trabalhando pela Vida' e (...) dentro deste guarda-chuva existiam projetos correlacionados às questões de trânsito, CNH (...) " (peça 24, p. 7) ;
- " (...) o projeto Trabalhando pela Vida se aproveitava do contrato entre FATEC e DETRAN para adquirir conhecimentos. Que o projeto FATEC/DETRAN era um projeto guarda-chuva porque dele poderiam desencadear outros projetos na área de gestão, de trânsito, etc." (peça 24, p. 7) .
As alegações de que não operacionalizou os contratos com o Detran/RS e de que não autorizou a utilização das instalações da universidade não foi corroborada pelas provas produzidas na ação penal. Tanto a sentença de 1º grau quanto os acórdãos do TRF/4º Região afirmam que o sr. Paulo Jorge Sarkis participou das negociações que resultaram na celebração dos Contratos 34/2003 e 70/2003 (os quais assinou como testemunha) e autorizou a utilização da estrutura física da universidade pela Fatec, além de designar os servidores Dario Trevisan de Almeida e Rosmari Greff Ávila da Silveira para execução do projeto Trabalhando pela Vida. 
Ademais, embora o projeto institucional à peça 27, aprovado pelo ex-reitor, tenha previsto recursos a título de ressarcimento da utilização da infraestrutura da UFSM (peça 27, pp. 28 e 30) , os valores respectivos (R$ 312.000,00) não foram incluídos no Contrato 157/2004 (peça 30) e tampouco foi demonstrado seu recolhimento em favor dos cofres da autarquia federal. Ressalte-se que a ausência de ressarcimento contrariou a recomendação contida no item 8.2.3 da Decisão 1.140/2002-Plenário (TC Processo 010.037/2002-0 - Relatório de Auditoria) , a seguir transcrita:
"8.2 - recomendar ao Reitor da Universidade Federal de Santa Maria as seguintes medidas:
 (...) 
8.2.3 - controles centralizados dos Projetos Pessoais administrados pela FATEC e que envolvam a utilização da infra-estrutura da Universidade, assim entendidos aqueles de iniciativa individual ou coletiva de professores ou servidores da UFSM, que possibilitem a identificação de todos os projetos em desenvolvimento e que forneçam dados sobre a vigência e valor de cada projeto, seu coordenador, o percentual, sistemática e prazos para recolhimento do ressarcimento devido à Instituição"
A alegação do responsável de que não autorizou a utilização das instalações da universidade é refutada pelo próprio teor do projeto à peça 27 e também pelo fato de que a Fatec funcionava dentro do campus universitário (peça 27, p. 23) . Outrossim, no pedido de reexame interposto contra a Decisão 1.140/2002-Plenário, o sr. Paulo Jorge Sarkis afirmou que a "Fundação de Apoio não tem estrutura nem destinação estatutária de prestadora de serviço" e que "a Fundação de Apoio, por não dispor de estrutura e destinação estatutária para tanto, não poderá prestar serviço à Instituição de Ensino, senão utilizando-se da estrutura desta e de seus servidores" (vol. 1, fls. 8/9, do TC Processo 010.037/2002-0) . 
A competência do TCU sobre a matéria deriva do fato de que, para operacionalizar a execução dos Contratos 34/2003 e 70/2003, o responsável, na condição de dirigente máximo da UFSM, praticou atos que envolveram recursos financeiros, patrimoniais e humanos da autarquia federal, o que atrai a aplicação do art. 71, II, da Constituição e do art. 1º, I, da Lei 8.443/1992.
À luz do exposto, entende-se que as razões de justificativa apresentadas pelo sr. Paulo Jorge Sarkis não lograram afastar a irregularidade que motivou a sua última audiência (peça 18) , de modo que suas contas merecem ser julgadas irregulares.
Ressalte-se que a prescrição da pretensão punitiva do TCU não obsta o julgamento pela irregularidade das contas do gestor, a teor do Acórdão 676/2018-TCU-Plenário e do Acórdão 1644/2019-TCU-Primeira Câmara. Não por outra razão foi autorizada, em 10/12/2018, a audiência do sr. Paulo Jorge Sarkis pela irregularidade desvendada pela Operação Rodin. 
Quanto à primeira audiência realizada nestas contas ordinárias, o MP de Contas, também divergindo da unidade técnica, entende que não merecem ser integralmente acolhidas as justificativas apresentadas. Isso porque, quanto aos itens 4.1.2.3, 6.1.1.1, 8.1.1.1, 9.4.1.2, 10.2.1.1, 10.2.1.2 e 10.3.2.2 do Relatório de Auditoria da CGU, não foram descaracterizadas as ocorrências, conforme análise que se passa a fazer. 
Quanto ao item 4.1.2.3 - "não atendimento a recomendação da CGU constante no Relatório de Auditoria de Acompanhamento da gestão de 2002 (servidores em cargos diretivos de fundação de apoio) , descumprindo determinações do TCU", transcreve-se, a seguir, o relato da CGU (peça 1, pp. 127/8, grifou-se) :
"Verificou-se que os gestores não adotaram a medida recomendada para saneamento de falha registrada no Relatório de Auditoria de Acompanhamento nº 100135 (realizado pela CGURS) , subitem 5.1.1.1, considerada não atendida no Relatório nº 116408 da CGURS - Auditoria de Gestão de 2002. 
À oportunidade, identificou-se 'docentes em regime de dedicação exclusiva com exercício de cargos diretivos em fundação de apoio (FATEC) ', sendo recomendada a regularização da situação e a reposição ao Erário dos valores percebidos indevidamente desde a emissão de determinação do TCU sobre o assunto, nas contas de 1999 (TC Processo 007.875/2000-7) . 
Em 2003, o Diretor Presidente da FATEC foi Ronaldo Etchechury Morales (SIAPE 0380745) e a Diretora Administrativa foi Nilza Luíza Venturini Zampieri (SIAPE 0381047) , todos servidores federais sob regime de dedicação exclusiva na UFSM.
JUSTIFICATIVA:
'Mantém-se entendimento 1001354' assumido pela UFSM quando da Auditoria de Acompanhamento 100135.'
RECOMENDAÇÃO: 
A Entidade manteve intacta sua posição anterior e não ofereceu novos argumentos. Naquela ocasião a UFSM apresentou à CGURS o Parecer n° 129/2001, por meio do qual a Procuradoria Jurídica manifestou-se pela ausência de afronta a normativos ('Lei 8.958/94 ou outra qualquer, como a Lei 8.112/90, Decreto 94.664/84 etc.') no caso do desempenho por servidores da Entidade, de funções diretivas na fundação de apoio. Cabe-nos recordar, no entanto, que o Tribunal de Contas da União já emitiu determinação anterior para que a situação de servidores que ocupam, de forma permanente e não esporádica, cargos na FATEC, fosse regularizada. Essa decisão ocorreu na Relação TCU 003/2001 - lª Câmara, TC Processo 007.875/2000-7, relativa à gestão de 1999, quando se ordenou no item 2.4 do Ofício SECEX/TCU/RS 51/2001, de 12/02/2001: 
'Regularizar a situação funcional dos servidores que ocupam, de forma permanente, cargos em fundação de apoio - FATEC, em desacordo com o disposto nos §§ 2° e 3° do art. 4° da Lei 8.958/94.'
 Na jurisprudência do TCU há outros julgados igualmente contrários sobre o tema, dos quais destacamos o Acórdão 540/2000-TCU-Segunda Câmara e o Acórdão 15/2003-TCU-Plenário.
 (...) 
Pelo servidor nº 0380745 estimamos o valor percebido indevidamente em 2003 em R$ 12.741,66, correspondendo ao acréscimo mensal de R$ 348,80 pela dedicação exclusiva do enquadramento (mestrado, professor-adjunto nível 4) , multiplicado por treze salários anuais, acrescido de anuênios (21% sobre o VB) e GAE (160% sobre o VB) . Pela servidora nº 0381047 estimamos o valor indevido de 2003 em R$ 11.335,45, correspondendo ao acréscimo mensal de R$ 312,53 pela dedicação exclusiva do enquadramento (especialista, professor-adjunto nível 4) , multiplicado por treze salários anuais, acrescido de anuênios (19% sobre o VB) e GAE (160% sobre o VB) ."
Na Nota Técnica 923/2004, a CGU analisou a nova manifestação da unidade jurisdicionada e manteve seu posicionamento, conforme trecho a seguir (peça 2, pp. 7/9) :
"Em que pesem os argumentos apresentados pelo gestor, o desempenho de funções de direção em fundações de apoio por servidores com regime de trabalho de dedicação exclusiva caracteriza inobservância ao inciso XVIII do art. 117 da Lei nº 8.112/90 e ao art. 4° da Lei n.º 8.958/94. Aliado a isso, cumpre acentuar que o exercício de atividades diretivas em fundação de apoio não tem natureza de colaboração esporádica, o que resulta na sua incompatibilidade com o regime de trabalho de dedicação exclusiva."
Nas razões de justificativa, os responsáveis repetiram a defesa apresentada junto à CGU, e, adicionalmente, alegaram que a situação estava respaldada pelo art. 4º do Decreto 5.205/2004 (peça 3, p. 146) .
 Ocorre que o Decreto 5.205/2004 foi editado apenas em 14/9/2004, de modo que não cabe sua retroação para considerar lícita a autorização para que professores da UFSM em regime de dedicação exclusive exercessem os cargos de Diretor Presidente e de Diretor Administrativo da Fatec, ressaltando-se que tais cargos não se qualificam como colaboração esporádica em assuntos de sua especialidade (art. 4º, § 2º, da Lei 8.958/1994) , além de não ter sido comprovado que o trabalho exercido na fundação de apoio se dava fora do horário de expediente dos professores na universidade. 
Portanto, ao ver do MP de Contas, ficou caracterizado o descumprimento à determinação do TCU (Relação TCU 003/2001 - lª Câmara, TC Processo 007.875/2000-7) , o que justifica ressalva às contas dos responsáveis.
No que se refere ao item 6.1.1.1 - "ocultação de receitas", os defendentes reconheceram a falha contábil apontada pela CGU (peça 1, pp. 143/5, e peça 2, pp.  11/2) , informando que o montante apurado foi restituído à receita, conforme NL 2004NL000480 (peça 3, p. 146) .
Como a falha não foi descaracterizada, e sim reconhecida e sanada em exercício posterior (2004) , deve ser objeto de ressalva às contas dos responsáveis.
Quanto ao item 8.1.1.1 - "divergência significativa entre o registro do patrimônio mobiliário no Siafi e o inventário físico de bens móveis", aplica-se o mesmo entendimento da CGU de que as providências posteriormente adotadas pela entidade não desconstituem a situação relatada pela equipe de auditoria (peça 2, p. 14) , de modo que cabe ressalvar as contas dos gestores.
No tocante ao item 9.4.1.2 - "pagamento indevido da vantagem prevista no artigo 192, inciso II, da Lei 8.112/1990, descumprimento de determinações da CGU e do TCU sobre o assunto" (peça 1, pp. 178/81) , a UFSM só corrigiu a falha a partir da folha de pagamento de julho/2005 (peça 3, p. 147) , ficando caracterizado o descumprimento dos itens 8.1.15 e 8.1.16 da Decisão 1.140/2002-Plenário, mantidos pelo Acórdão 1590/2004-TCU-Plenário, cujo voto condutor frisou que (grifou-se) :
"6. Relativamente ao cálculo da vantagem prevista no inciso II do art. 192 da Lei nº 8.112/90, está há muito consolidado o posicionamento deste Tribunal na diretiva de que o adicional de aposentadoria a que se reporta a disposição legal representa a diferença pura entre os padrões da inativação e o imediatamente anterior, sem outras incidências. Portanto, está correta a determinação recorrida."
Eventual efeito suspensivo do pedido de reexame interposto contra a Decisão 1.140/2002-Plenário não retira a ilegalidade verificada no exercício de 2003, cabendo, pois, ressalvar as contas dos responsáveis. 
No que tange ao item 10.2.1.1 - "contratação de fundação de apoio para execução de projeto mediante pagamento de taxa de administração", a CGU apurou que, no Contrato 133/2003, celebrado com a Fatec, foi previsto o pagamento de taxa de administração no percentual de 3% do valor do contrato (peça 1, pp. 186/7) . A universidade reconheceu a falha e providenciou o recolhimento, em 28/8/2004, do valor pago indevidamente à fundação (peça 2, p. 24) . Assim, a falha merece ser objeto de ressalva às contas dos gestores referentes a 2003, pois só foi sanada em exercício posterior.
Quanto ao item 10.2.1.2 - "insuficiência na descrição e na quantificação de despesas a realizar em contrato mantido com fundação de apoio", corrobora-se a análise da CGU no sentido de que "a manifestação do gestor demonstra que foram tomadas providências no intuito de evitar que falhas dessa natureza se repitam no futuro. Não obstante, não foram apresentados novos elementos que permitam suprimir a constatação da equipe no que se refere ao Contrato nº 210/2003 [celebrado entre a UFSM e a Fatec em 12/11/2003]" (peça 2, p. 25) . Portanto, a edição da Resolução 14/2003, em 19/12/2003, apesar de, em tese, contribuir para que falhas similares não viessem a se repetir no futuro, não descaracteriza o achado da equipe de auditoria, tendo havido afronta à determinação do item 8.2.9.2 do Acórdão 380/2002-TCU-Plenário ("determinar à Universidade Federal de Santa Maria - UFSM/RS, que: (...) 8.2.9 - observe quando da formalização dos contratos o seguinte: (...) 8.2.9.2 - a descrição com suficiência, no termo contratual, o objeto e as metas estabelecidas no projeto, bem como a sua quantificação de forma a possibilitar a verificação do atingimento das mesmas;") , cabendo, pois, ressalva às contas dos responsáveis.
Quanto ao item 10.3.2.2 - "pagamento de remuneração em duplicidade, com recursos de convênio, a servidores federais com incompatibilidade de horários", foi identificado que, no âmbito do Convênio 450826, celebrado entre a Anvisa e a UFSM, houve o pagamento de remunerações adicionais, na rubrica "Outros Serviços de Terceiros - Pessoa Física", a quatro servidores federais da UFSM, sendo três deles professores em regime de dedicação exclusiva, contrariando o art. 8º, II, da IN/STN 1/1997, o art. 25, VIII, da Lei 10.266/2001 - LDO/2002, e o art. 29, VIII, da Lei 10.524/2002 - LDO/2003 (peça 1, pp. 201/3) . Na Nota Técnica 923/2004, a CGU manteve a ressalva sob a seguinte fundamentação (peça 2, p. 27) :
" (...) Por oportuno, destacamos que a vedação constante da Lei de Diretrizes Orçamentárias (LDO 2002 - Lei nº 10.266/01 e LDO 2003 - Lei nº 10.524/02) engloba os pagamentos realizados a qualquer título a servidores da administração pública, inclusive custeados com recursos de convênio. Importante registrar, ainda, que o TCU já se pronunciou sobre assunto análogo (Acórdão 28/2002-TCU-Primeira Câmara, DOU de 01/03/2002) por ocasião do julgamento de tomada de contas especial, envolvendo a execução de convênio firmado entre a Secretaria de Desenvolvimento Rural do Ministério da Agricultura e do Abastecimento e a Fundação Arthur Bernardes - FUNARBE, na qual um dos itens que levou a egrégia Corte a pronunciar-se pela irregularidade das contas apresentadas, foi justamente a 'contratação de professores e técnicos da Universidade Federal de Viçosa (UFV) , com regime de dedicação exclusiva, para prestação de serviços e consultoria ao convênio, em desacordo com o art. 4° da Lei n.º 8.958/94' [grifamos]".
As razões de justificativa apresentadas pelos responsáveis (peça 3, p. 148/9) não inovaram em relação à manifestação examinada pela Nota Técnica 923/2004. O MP de Contas se alinha à posição da CGU e entende que não assiste razão aos responsáveis, pois o art. 8º, II, da IN/STN 1/1997 é claro quanto à impossibilidade de pagamento, com recursos de convênio, de qualquer espécie de remuneração adicional a servidor que pertença aos quadros de entidade da Administração Pública, que esteja lotado ou em exercício em qualquer dos entes partícipes, não importando, pois, se tal pagamento se deu sob a forma de bolsas, com a intermediação da Fatec. Essa ocorrência justifica, assim, a aposição de ressalva às contas dos responsáveis.
Por fim, no que tange às diversas impropriedades apuradas pela CGU (peça 1, pp. 211/4) e que não foram objeto de audiência, cabe a aposição de ressalva às contas dos responsáveis.
Em conclusão, o MP de Contas propõe que se julguem irregulares as contas do sr. Paulo Jorge Sarkis, e que se julguem regulares com ressalva as contas dos demais gestores integrantes do rol de responsáveis. Por estar prescrita a pretensão punitiva do TCU, não será possível apenar o ex-reitor.
Por último, cumpre informar que, no processo de prestação de contas ordinária da UFSM referente ao exercício de 2005 (TC Processo 015.848/2006-3) , da relatoria do Ministro Vital do Rêgo, o Ministério Público de Contas, representado pelo Procurador Sérgio Ricardo Costa Caribé, em parecer datado de 15/4/2020, também se manifestou pela irregularidade das contas do sr. Paulo Jorge Sarkis, em função da participação do responsável no esquema criminoso desvendado pela Operação Rodin.
III
Ante o exposto, o Ministério Público de Contas, divergindo da SecexEducação, manifesta-se no sentido de o Tribunal:
a) com fundamento no art. 16, III, "b", da Lei 8.443/1992, julgar irregulares as contas do sr. Paulo Jorge Sarkis (CPF XXX.412.480-XX) , deixando de aplicar-lhe multa, em razão da prescrição da pretensão punitiva do TCU;
b)  com fundamento no art. 16, II, da Lei 8.443/1992, julgar regulares com ressalva as contas dos srs. Alberi Vargas (CPF XXX.266.010-XX) , José Horlando Rocha Martins (CPF XXX.380.500-XX, falecido em 16/10/2009) , André Luís Kieling Ries (CPF XXX.846.960-XX) , Antônio Sérgio Freitas Farias (CPF XXX.811.940-XX) , Clóvis Silva Lima (CPF XXX.212.680-XX) , Fernando Bevilaqua Camponogara (CPF XXX.988.510-XX) , João Pillar Pacheco de Campos (CPF XXX.252.010-XX) , Jorge Luiz Brum Ribeiro (CPF XXX.196.920-XX) , Lourdes Maria Pincolini (CPF XXX.845.550-XX) , Nilza de Oliveira Doico (CPF XXX.158.450-XX) , Odacir Tavares Machado (CPF XXX.721.800-XX) , Odone Romeu Denardin (CPF XXX.584.540-XX) e Roberto da Luz Júnior (CPF XXX.398.930-XX) , dando-lhes quitação;
c) indeferir o pedido de notificação pessoal da data do julgamento e alertar quanto ao pedido de sustentação oral, para fins de apresentação de memoriais, formulado pelo sr. Paulo Jorge Sarkis;
d) dar ciência do acórdão que vier a ser proferido aos responsáveis, à Universidade Federal de Santa Maria, à Controladoria-Geral da União e ao Procurador-Chefe da Procuradoria da República no Estado do Rio Grande do Sul."
É o relatório.

8.1. Giovani Bortolini (58747/OAB-RS) e outros, representando Paulo Jorge Sarkis.

Procurador Júlio Marcelo de Oliveira.

PRESTAÇÃO DE CONTAS. EXERCÍCIO DE 2003. PROPOSTA DA CGU PELA IRREGULARIDADE DAS CONTAS. OPERAÇÃO RODIN DA POLÍCIA FEDERAL CONSTATOU A PARTICIPAÇÃO DO REITOR DA ÉPOCA EM ESQUEMA CRIMINOSO. SOBRESTAMENTO DOS AUTOS. PROMOÇÃO DE DILIGÊNCIAS E AUDIÊNCIAS. AUDITOR ENTENDE QUE AS CONTAS DO EX-REITOR DEVEM SER JULGADAS IRREGULARES. DIRETOR DA UNIDADE TÉCNICA ENTENDE QUE AS CONTAS DEVEM SER JULGADAS REGULARES COM RESSALVAS. MPTCU CONCORDA COM O AUDITOR NO SENTIDO DE QUE AS CONTAS DO EX-REITOR DEVEM SER JULGADAS IRREGULARES E REGULARES COM RESSALVAS AS CONTAS DOS DEMAIS RESPONSÁVEIS. CONCORDÂNCIA COM A PROPOSTA DE MÉRITO APRESENTADA NO ÂMBITO DO MPTCU. CIÊNCIA AOS INTERESSADOS.

PRESTAÇÃO DE CONTAS (PC)

Secretaria de Controle Externo da Educação (SecexEduc).

Em exame Prestação de Contas ordinária da Universidade Federal de Santa Maria (UFSM) , referente ao exercício de 2003.
2.		Inicialmente, a Controladoria-Geral da União (CGU) posicionou-se pela irregularidade das contas dos gestores (rol de responsáveis, peça 1, pp. 5/10) , em razão da constatação de irregularidades e impropriedades (Relatório de Auditoria de Avaliação de Gestão 140101, peça 1, pp. 115/208 c/c Certificado de Auditoria à peça 1, pp. 209/15) . Foi elaborado o seguinte quadro para sintetizar as ocorrências identificadas pela CGU: 
	Item do Relatório de Auditoria 140101

	4.1.1.2 - manutenção de contrato com fundação de apoio para serviços de reprografia, em descumprimento a determinação do TCU no Acórdão 1140/2002-TCU-Plenário.

	4.1.2.1 - não atendimento a recomendação da CGU constante do Relatório de Auditoria de Gestão do exercício de 2000 (impropriedades na execução de convênios) , descumprindo determinação do TCU.

	4.1.2.3 - não atendimento a recomendação da CGU constante no Relatório de Auditoria de Acompanhamento da gestão de 2002 (servidores em cargos diretivos de fundação de apoio) , descumprindo determinações do TCU.

	6.1.1.1 - ocultação de receitas.

	7.1.1.4 - falta de economicidade no pagamento de despesas com importação.

	8.1.1.1 - divergência significativa entre o registro do patrimônio mobiliário no Siafi e o inventário físico de bens móveis.

	9.1.2.1 - ingresso na classe de professor titular efetuado em desacordo com o inciso II do artigo 16 do Decreto 94.664/1987.

	9.4.1.2 - pagamento indevido da vantagem prevista no artigo 192, inciso II, da Lei 8.112/1990, descumprimento de determinações da CGU e do TCU sobre o assunto.

	10.2.1.1 - contratação de fundação de apoio para execução de projeto mediante pagamento de taxa de administração.

	10.2.1.2 - insuficiência na descrição e na quantificação de despesas a realizar em contrato mantido com fundação de apoio.

	10.3.2.2 - pagamento de remuneração em duplicidade, com recursos de convênio, a servidores federais com incompatibilidade de horários.

3.	Após o Pronunciamento Ministerial (peça 1, p. 217) , Nota Técnica 923/2004 foi emitida pela CGU para avaliar novas manifestações do dirigente da UFSM justificando alguns achados da auditoria (peça 1, pp. 221/234, e peça 2, pp. 3/29) . Mesmo com a reanálise, a CGU entendeu que as novas justificativas apresentadas não foram suficientes para alterar o mérito, motivo pelo qual não modificou as análises anteriormente empreendidas.
4.	Ao analisar os atos de gestão, bem assim as irregularidades/impropriedades constatadas, a então Secex/RS propôs a regularidade com ressalvas das contas, com a expedição de quitação aos gestores listados no rol de responsáveis e de determinações corretivas (peça 2, pp. 30/46) . O MP/TCU, de seu lado, discordou do encaminhamento, pois entendeu que as irregularidades praticadas foram graves e justificavam a promoção de audiência dos responsáveis, para oportunizar a elaboração de razões de justificativas acercas das ocorrências constatadas pelo controle interno (peça 2, pp. 48/51) .
5.	Autorizada a audiência pelo então Relator do feito, Ministro Benjamin Zymler, nos termos propostos no parecer do Ministério Público (peça 2, p. 53) , a Unidade Técnica providenciou a expedição de ofícios para quatro gestores, pelas irregularidades apontadas nos itens 4.1.1.2, 4.1.2.1, 4.1.2.3, 6.1.1.1, 7.1.1.4, 8.1.1.1, 9.1.2.1, 9.4.1.2, 10.2.1.1, 10.2.1.2 e 10.3.2.2 do Relatório de Auditoria. Deixou, no entanto, de incluir nos ofícios de audiências as diversas impropriedades apontadas pela CGU e expressamente citadas pelo Ministério Público de Contas (peça 2, pp. 58/61 e pp. 72 e 75) .
6.	As razões de justificativa apresentadas pelos gestores foram analisadas e integralmente aceitas pelo auditor da Unidade Técnica (instrução à peça 3, pp. 143/50) , que entendeu não ter havido atos de gestão ilegais, ilegítimos ou antieconômicos. Desse modo, o auditor propôs que as contas fossem julgadas regulares com ressalva, dando-se quitação aos responsáveis, considerando que as contas evidenciam impropriedades de natureza formal que não resultaram dano ao erário (peça 3, p. 150) . O Diretor e o Secretário Substituto da Secex/RS, posicionaram-se pelo sobrestamento dos autos, tendo em vista que, em novembro de 2007, a Polícia Federal em Operação denominada "Rodin", levantou suspeitas de participação do então reitor da UFSM (exercício 2003) , Sr. Paulo Jorge Sarkis, em esquema criminoso.
7.	O sobrestamento foi proposto, inicialmente, por um prazo de 12 meses. Também, entendeu-se necessária a realização de diligência, a fim de que a UFSM informasse sobre os resultados da auditoria externa nos projetos gerenciados pela Fatec, da sindicância interna e da revisão dos contratos vigentes, em face das possíveis irregularidades no relacionamento entre a Fatec e o Detran/RS apontadas na Operação Rodin da Polícia Federal (peça 3, pp. 169/70) . O Ministro Aroldo Cedraz, então Relator, acolheu tanto a proposta de sobrestamento quanto a de diligência (Despacho de 28/1/2008, peça 3, p. 172) .
8.	Realizada a diligência (peça 3, p. 173) , ela foi respondida em fevereiro/2008 (peça 3, pp. 176/9) . Mesmo assim, o processo ficou paralisado na Secex/RS até setembro/2018, quando foi elaborada a instrução contida à peça 6, que entendeu necessária a realização de nova diligência, desta feita ao Ministério Público Federal para a obtenção de cópia da denúncia apresentada, da sentença de 1º grau relativa aos crimes imputados ao Sr. Paulo Jorge Sarkis (Ação Penal 2007.71.02.007872-8/RS) e de outros processos relacionados com a Operação Rodin. A diligência (peça 8) foi respondida por meio dos documentos contidos às peças 9 a 11.
9.	Antes de prosseguir, quero ressaltar que a paralisação de um processo por mais de 10 (dez) anos na Secex/RS, como evidenciado no parágrafo supra, sem justificativas plausíveis, mostra-se inadmissível e, nesse caso específico, terminou impactando negativamente, pela ocorrência da prescrição da pretensão punitiva. O fato de existir processo judicial tramitando contra o ex-Reitor não impediria o prosseguimento do feito, diante do princípio da independência das instâncias. Nesse caso, entendo ser necessário que a Corregedoria deste Tribunal avalie essa demora e adote as providências que entender cabíveis.
10.	Ao analisar os documentos acostados aos autos, o Auditor propôs o levantamento do sobrestamento e o julgamento das contas pela regularidade com ressalvas das contas dos gestores indicados no rol de responsáveis, com a concessão da respectiva quitação (peça 12) . Mesmo concordando com a proposta de encaminhamento, o Diretor teceu as seguintes considerações (peça 13: 1ª) os motivos que justificaram o sobrestamento dos autos (peça 3, p. 169-170) não subsistem, vez que o MPF apresentou Denúncia para a Operação Rodin, julgada em 1ª Instância (Ação Penal 5008766-51.2014.4.04.7102, Denúncia à peça 9 e Sentença às peças 10-11) ; 2ª) os fatos julgados pela Justiça Federal não são suficientes para o julgamento pela irregularidade das contas dos responsáveis arrolados na TCE, pois os recursos públicos foram desviados no âmbito do Departamento Estadual de Trânsito do Estado do Rio Grande do Sul (Detran/RS) ; 3ª) as Fundações de Apoio envolvidas (FATEC e FUNDAE) são entidades de direito privado, com personalidade jurídica distinta da UFSM; conforme a denúncia e a sentença, o então Reitor, Paulo Jorge Sarkis, utilizou-se de seu cargo e prestígio, bem com a credibilidade das fundações de apoio vinculadas à UFSM, para obter benefícios pessoais financeiros, locupletando-se indevidamente, mas sem impacto na gestão da Universidade; 4ª) os servidores da UFSM arrolados na Ação Penal não eram gestores da Universidade em 2003, exceto o então Reitor; não será possível a aplicação de sanções pelo Tribunal, pela ocorrência da prescrição da pretensão punitiva, uma vez que se passaram mais de 10 anos dos fatos que se realizaram em 2003 (subitens 9.1.1 e 9.1.2 do Acórdão 1441/2016-TCU-Plenário, Relator Ministro Benjamin Zymler) .
11.	O Assessor da Secex/RS, representando o Secretário, ao divergir da proposta do Auditor e do Diretor, propôs: "levantamento do sobrestamento do processo; realização de audiência do Sr. Paulo Jorge Sarkis, par"a apresentar razões de justificativa sobre sua participação, no período compreendido entre os anos de 2003, em data não precisa, mas por volta do mês de junho, até o mês de novembro do ano de 2007, em prol de esquema criminoso, plenamente ciente da ilicitude de sua conduta, em total desprestígio à própria instituição de ensino em que laborou em toda sua vida profissional (UFSM) , quando atuou para viabilizar ganhos financeiros ilícitos aos integrantes do esquema e também para sustentar todas as irregularidades que circundavam os desvios, valendo-se maliciosamente de suas relações sociais e profissionais para a prática delitiva, resultando na sua condenação por formação de quadrilha (CP, art. 288) e peculato (CP,  art. 312) . (Inquérito Policial nº 136/2007DPF/SMA/RS, Procedimento Criminal Diverso nº 2007.71.02.004243-6 e AÇÃO PENAL N. 2007.71.02.007872-8) ". 
12.	Para o Assessor da Secex/RS, a atuação do Reitor no esquema ilegal foi feita em detrimento de bens, serviços e interesses da União e da UFSM. Frisou, assim, que a prescrição da pretensão punitiva do TCU, não constitui óbice para o julgamento das contas pela irregularidade, conforme Acórdão 676/2018-TCU-Plenário.
13.	Diante desse cenário, o Ministro Augusto Nardes, então Relator do feito, declarou-se impedido. O Ministro José Múcio, novo Relator sorteado (peças 15 e 16) , determinou a realização de audiência, conforme proposta de encaminhamento preliminar da Unidade Técnica (peça 17) . Foram carreadas aos autos as razões de justificativa do ex-reitor (peças 24 a 36) que, analisadas, geraram a conclusão no sentido da rejeição das justificativas apresentadas pelo Sr. Paulo Jorge Sarkis, para fins de julgamento pela irregularidade de suas contas e regularidade com ressalvas das contas dos demais responsáveis (peça 39) . 
14.	Na sequência, o Diretor da SecexEducação divergiu da proposta do auditor, por entender que seria o caso de acatar parcialmente as razões de justificativa do Sr. Paulo Jorge Sarkis, haja vista que os fatos tratados no âmbito da chamada 'Operação Rodin', embora graves e eticamente reprováveis, não têm o condão de macular com a chancela de irregularidade toda a gestão da Universidade Federal de Santa Maria (exercício de 2003) . Assim, em face das falhas apontadas no Relatório de Auditoria da CGU nº 140101 (processo 23081.001217/2004-11) , entendeu que as contas desse e dos demais responsáveis estão em condições de serem julgadas regulares com ressalvas, com quitação.
15.	Ao se pronunciar no feito, o Ministério Público de Contas divergiu da proposta de encaminhamento elaborada pelo Diretor da SecexEducação, com base nas seguintes constatações, abaixo resumidas:
a) A Operação Rodin (Polícia Federal-Nov/2007) , desbaratou um esquema de desvio de recursos públicos envolvendo contratos firmados sem licitação entre o Detran/RS e a Fundação de Apoio à Tecnologia e Ciência (Fatec) , para realização de avaliação teórica e prática para habilitação de motoristas, com o uso da estrutura física e de servidores da UFSM. A Fatec subcontratava empresas e escritórios de advocacia, com superfaturamento e inexecução de serviços, as quais tinham ligação com dirigentes do Detran/RS e repassavam propinas aos envolvidos no esquema. Segundo estimativas, o desvio de recursos do Detran/RS, desde julho de 2003, alcançou R$ 40 milhões, quando foi firmado o primeiro contrato com a Fatec (peça 3, pp. 156/65) ;
b) Em maio/2008, o MPF ofereceu denúncia contra 44 suspeitos de participação no esquema criminoso, entre os quais o Sr. Paulo Jorge Sarkis, ex-reitor da UFSM (peça 9) ;
c) Em 22/5/2014, o juízo da 3ª Vara Federal de Santa Maria condenou o Sr. Paulo Jorge Sarkis pelos crimes do art. 288 (quadrilha ou bando, atualmente denominado de associação criminosa) e do art. 312 do Código Penal, relativos aos fatos 1 e 8 descritos na denúncia (peça 11, p. 606) , e o absolveu dos crimes relativos aos fatos 5, 6, 7, 9, 12 e 317 do Código Penal, com fulcro no art. 386, V, do Código de Processo Penal (peça 11, p. 608) . A pena de reclusão do réu foi fixada em 12 anos e foi decretada a cassação da aposentadoria;
d) A 7ª Turma do TRF/4ª Região, em grau de recurso, por maioria, deu provimento parcial, ao apelo do MPF, para condenar o Sr. Paulo Jorge Sarkis pela prática dos crimes relativos aos fatos 9 (peculato-desvio) e 12 (corrupção ativa) da denúncia. Também deu provimento parcial, por voto médio do revisor (peça 46) , ao apelo do Sr. Paulo Jorge Sarkis, para reduzir o apenamento imposto, e, de ofício, reconheceu a continuidade delitiva entre os crimes dos fatos 8 e 9 (ambos de peculato-desvio) , considerou o fato 12 (corrupção ativa) absorvido pelos fatos 8 e 9, excluiu a pena de cassação da aposentadoria e declarou a prescrição da pretensão punitiva relativamente ao delito de quadrilha (fato 1) ;
e) O Sr. Paulo Jorge Sarkis, inconformado com sua condenação (5 anos de reclusão) , interpôs embargos infringentes e de nulidade em face do acórdão da 7ª Turma, aos quais foi dado provimento, pela 4ª Seção do TRF/4ª Região (acórdão proferido em 31/1/2019 - peça 38) , para que prevalecesse o voto proferido pelo Desembargador Federal Márcio Antonio Rocha, que atuou como vogal no julgamento das apelações. Com isso, houve a substituição de sua condenação por peculato-desvio (art. 312 do CP) pela condenação pelos crimes de quadrilha e corrupção ativa, este à pena de 2 anos e 3 meses de reclusão, no regime inicial aberto. A pena privativa de liberdade foi substituída pela prestação de serviços à comunidade e por prestação pecuniária equivalente a 20 salários mínimos. Permaneceu reconhecida a prescrição da pretensão punitiva quanto ao delito de quadrilha (Acórdão da 4ª Seção, peça 38, pp. 144/5) ;
f) Após isso, foram interpostos, por diversos réus, aí incluído o Sr. Paulo Jorge Sarkis, Recursos Especiais e Extraordinários contra o acórdão supramencionado, ainda não apreciados (peças 41 a 43) .
16.	Destacou, na sequência, que após longo trâmite da ação penal, o TRF da 4ª Região confirmou que o Sr. Paulo Jorge Sarkis participou do esquema criminoso investigado pela Operação Rodin, integrando a organização criminosa (Orcrim) . Trouxe à baila, trechos extraídos do processo judicial, que confirmaram a participação do ex-Reitor:
- Voto do Relator dos embargos infringentes e de nulidade, Desembargador Federal Leandro Paulsen (processo 5008766-51.2014.4.04.7102) :
"O Núcleo UFSM era integrado por Paulo Jorge Sarkis, Dario Trevisan de Almeida e Rosmari Greff Ávila da Silveira, servidores públicos federais da instituição. Paulo Jorge Sarkis, então reitor da UFSM, teria agido em conjunto com a FATEC, notadamente autorizando a utilização da estrutura física da universidade pela fundação, além de designar os servidores Dario e Rosmari para execução do Projeto Trabalhando pela Vida.
 (...) 
Continua o MPF na denúncia que o acusado, em atuação concertada com os demais réus, concorreu para nova contratação ilegal da FATEC, quando o Departamento Estadual de Trânsito - DETRAN/RS contratou, novamente, a Fundação de Apoio à Tecnologia e Ciência - FATEC, por meio do Contrato/DETRAN nº 70/2003, para aplicação dos Exames Teórico e Prático de Direção Veicular. Destacou que, em data não precisa do mês de abril de 2007 e também nos meses subseqüentes, até novembro de 2007, o réu, agora já não mais na condição de reitor da UFSM, mas de integrante ostensivo da equipe de consultores da PENSANT e da FUNDAE, continuou atuando na organização criminosa, logrando, pela terceira vez, concorrer para a contratação ilegal da FATEC, quando o Departamento Estadual de Trânsito - DETRAN/RS contratou, dessa feita, a Fundação para o Desenvolvimento e Aperfeiçoamento da Educação e da Cultura - FUNDAE, por meio do Contrato/DETRAN nº 09/2007, para aplicação dos Exames Teórico e Prático de Direção Veicular.
 (peça 38, grifou-se) "
- Sentença de 1º grau (peça 10, p. 705, grifos acrescidos) :
"Núcleo UFSM. A FATEC não poderia cumprir as obrigações assumidas pelo DETRAN  sem o suporte da Universidade Federal de Santa Maria, o que foi assegurado pelo Reitor da época, PAULO SARKIS. Para tal mister, contratos foram assinados entre a autarquia de ensino e a fundação de apoio, assinados por SARKIS. O órgão da UFSM incumbido dessa tarefa foi a COPERVES [Comissão Permanente de Vestibular].
Agindo dessa forma, ou seja, ofertando a estrutura da Universidade, SARKIS assegurou que o contrato seria executado, concorrendo, via de consequência, para a prática do peculato." 
17.	Com base nos excertos das decisões judiciais mencionadas acima, o Procurador do MP/TCU destacou que a existência do esquema criminoso só foi possível pelo uso da infraestrutura física e de pessoal da UFSM, ilegalmente autorizada pelo Sr. Paulo Jorge Sarkis, então Reitor. Mesmo não mensurados os prejuízos diretos ou indiretos aos cofres da UFSM na ação penal, o Representante do MP/TCU entende que eles também tiveram reflexos negativos para a imagem da instituição e que os atos não trouxeram prejuízos só para o Detran/RS, mas também para a gestão da Universidade. 
18.	Chama a atenção para o fato de que o esquema viabilizou a execução de contratos pelo Detran/RS junto à Fatec (Contratos 34/2003, de 1/7/2003, e 70/2003, de 19/12/2003) , nos quais o ex-Reitor figurou expressamente como testemunha (peças 28 e 29) . Demais disso, a UFSM celebrou contratos com a Fatec, a exemplo do Contrato 188/2003, para o projeto "Exames de Habilitação de Veículos Automotores" (vigente até 1/3/2004) , no valor de  R$ 136.800,00 (peça 1, p. 196) , e do Contrato 157/2004, de 17/12/2004 (vigência até 31/12/2008, prorrogável) , para o projeto "Pesquisa e Desenvolvimento de Instrumentos Necessários aos Exames de Habilitação para Condução de Veículos Automotores e às Ações de Qualificação e Educação no Trânsito", no valor de R$ 641.664,00 (peça 30) . Destacou que esses contratos envolveram repasses de recursos federais da UFSM para a Fatec, para pagamento de bolsas e que ao avaliar o Contrato 188/2003, a CGU verificou a realização de pagamentos antecipados para a Fatec (item 10.2.4.1 do Relatório de Auditoria - peça 1, p. 196) . Portanto, além de a Fatec se utilizar, indevidamente, da infraestrutura física e de pessoal da UFSM, também recebeu repasses financeiros.
19. 	Feitas essas considerações, o MP/TCU salienta que não se pode concordar com a afirmação do Diretor da SecexEducação de que "as ações impróprias praticadas pelo dirigente não se subsumem ao previsto no item 'b' do inciso III do art. 16 da Lei Orgânica do TCU" e de que "não houve a prática de atos que afetassem a legalidade, a legitimidade e a economicidade da gestão do responsável no âmbito da instituição" (peça 40, p. 3) .
20.	Para o MP/TCU "houve, sim, atos de gestão ilegais, ilegítimos e antieconômicos, em detrimento do patrimônio tangível e intangível da universidade, praticados pelo sr. Paulo Jorge Sarkis, no exercício de 2003" e "a relação espúria entre a UFSM e a Fatec, desvendada pela Operação Rodin, só foi possível com a participação ativa do ex-reitor, seja incentivando e avalizando os contratos ilegais entre o Detran/RS e a Fatec, seja disponibilizando recursos financeiros, patrimoniais e humanos à Fatec, sem o devido ressarcimento, seja aprovando os projetos de autoria do professor Dario Trevisan de Almeida, a exemplo do projeto à peça 27, que visou, no âmbito do projeto 'Trabalhando pela Vida', a continuidade dos "estudos e procedimentos que possibilitaram a Fundação de Apoio à Tecnologia e Ciência a realização de quase meio milhão de exames teóricos e práticos no território gaúcho, no período de julho/2003 a outubro/2004" (peça 27, p. 12) . 
21.	Rememorou a análise técnica do Auditor que propôs a irregularidade das contas, na qual se enfatizou que "sua ativa participação como dirigente da UFSM propiciou o nascimento e o desenvolvimento de esquema criminoso que mancha sua atuação à frente da IFES e prejudica o bom nome da própria instituição pela qual deveria zelar" (peça 39, p. 6) .
22.	Em relação ao projeto institucional contido à peça 27, aprovado pelo ex-Reitor, o MP/TCU destacou que a despeito da previsão de aporte de recursos a título de ressarcimento da utilização da infraestrutura da UFSM (peça 27, pp. 28 e 30) , o valor de R$ 312.000,00 não foi incluído no Contrato 157/2004 (peça 30) , tampouco demonstrou-se recolhimento em favor dos cofres da Autarquia Federal. Rememora o MP/TCU que a falta de ressarcimento contrariou a recomendação contida no item 8.2.3 da Decisão 1.140/2002-Plenário (TC Processo 010.037/2002-0 - Relatório de Auditoria, subitem 8.2.3) , no sentido de que a UFSM adotasse medidas para "controles centralizados dos Projetos Pessoais administrados pela FATEC e que envolvam a utilização da infraestrutura da Universidade, assim entendidos aqueles de iniciativa individual ou coletiva de professores ou servidores da UFSM, que possibilitem a identificação de todos os projetos em desenvolvimento e que forneçam dados sobre a vigência e valor de cada projeto, seu coordenador, o percentual, sistemática e prazos para recolhimento do ressarcimento devido à Instituição"
23.	Nessa linha, ressalta que a alegação do responsável de que não autorizou a utilização das instalações da Universidade não encontra respaldo no teor do projeto (peça 27) e no fato de que a Fatec funcionava dentro do campus universitário (peça 27, p. 23) .
24.	Rememora o MP/TCU que a competência do TCU sobre a matéria "deriva do fato de que, para operacionalizar a execução dos Contratos 34/2003 e 70/2003, o responsável, na condição de dirigente máximo da UFSM, praticou atos que envolveram recursos financeiros, patrimoniais e humanos da autarquia federal, o que atrai a aplicação do art. 71, II, da Constituição e do art. 1º, I, da Lei 8.443/1992."
25.	Nesses termos, para o Procurador Júlio Marcelo de Oliveira, os atos praticados pelo ex-reitor, Sr. Paulo Jorge Sarkis, são eticamente reprováveis, restou evidenciado que os contratos firmados entre a UFSM e a Fatec tinham estreita ligação com os contratos assinados entre o Detran/RS e a Fatec, e as razões de justificativa apresentadas não lograram afastar a irregularidade que motivou a sua última audiência (peça 18) . Com isso, a gravidade dos atos praticados em sua gestão justifica o julgamento pela irregularidade das contas ordinárias, conforme art. 16, III, "b", da Lei 8.443/1992.
26.	Em relação à ocorrência da prescrição da pretensão punitiva do TCU, o Procurador do MP/TCU ressalta que esse fato não impede o julgamento pela irregularidade das contas do gestor (Acórdão 676/2018-TCU-Plenário; Acórdão 1644/2019-TCU-Primeira Câmara) , tanto é assim que em 10/12/2018 foi autorizada a audiência do Sr. Paulo Jorge Sarkis pelas irregularidades constatadas na Operação Rodin. 
27.	Destaca o Órgão Ministerial que na primeira audiência realizada nestas contas ordinárias, o MP de Contas, divergiu da Unidade Técnica, por entender que não merecem ser integralmente acolhidas as justificativas apresentadas, pois, quanto aos itens 4.1.2.3, 6.1.1.1, 8.1.1.1, 9.4.1.2, 10.2.1.1, 10.2.1.2 e 10.3.2.2 do Relatório de Auditoria da CGU, não foram descaracterizadas as ocorrências, conforme análise que se passa a fazer. 
28.	Chamou a atenção para o fato de que o descumprimento da determinação do TCU (Relação TCU 003/2001 - lª Câmara, TC Processo 007.875/2000-7) , justifica ressalva às contas dos responsáveis. Além disso, colocou em destaque os seguintes itens, analisando o cumprimento ou não:
a) Subitem 6.1.1.1 - "ocultação de receitas", os defendentes reconheceram a falha contábil apontada pela CGU (peça 1, pp. 143/5, e peça 2, pp.  11/2) , informando que o montante apurado foi restituído à receita, conforme NL 2004NL000480 (peça 3, p. 146) - como a falha não foi descaracterizada, e sim reconhecida e sanada em exercício posterior (2004) , deve ser objeto de ressalva às contas dos responsáveis;
b) Subitem 8.1.1.1 - "divergência significativa entre o registro do patrimônio mobiliário no Siafi e o inventário físico de bens móveis", aplica-se o mesmo entendimento da CGU de que as providências posteriormente adotadas pela entidade não desconstituem a situação relatada pela equipe de auditoria (peça 2, p. 14) , de modo que cabe ressalvar as contas dos gestores;
c) Subitem 9.4.1.2 - "pagamento indevido da vantagem prevista no artigo 192, inciso II, da Lei 8.112/1990, descumprimento de determinações da CGU e do TCU sobre o assunto" (peça 1, pp. 178/81) - a UFSM só corrigiu a falha a partir da folha de pagamento de julho/2005 (peça 3, p. 147) , ficando caracterizado o descumprimento dos itens 8.1.15 e 8.1.16 da Decisão 1.140/2002-Plenário, mantidos pelo Acórdão 1590/2004-TCU-Plenário;
d) Subitem 10.2.1.1 - "contratação de fundação de apoio para execução de projeto mediante pagamento de taxa de administração", a CGU apurou que, no Contrato 133/2003, celebrado com a Fatec, foi previsto o pagamento de taxa de administração no percentual de 3% do valor do contrato (peça 1, pp. 186/7) . A universidade reconheceu a falha e providenciou o recolhimento, em 28/8/2004, do valor pago indevidamente à fundação (peça 2, p. 24) . Assim, a falha merece ser objeto de ressalva às contas dos gestores referentes a 2003, pois só foi sanada em exercício posterior;
e) Subitem 10.2.1.2 - "insuficiência na descrição e na quantificação de despesas a realizar em contrato mantido com fundação de apoio" - corrobora a análise da CGU no sentido de que "a manifestação do gestor demonstra que foram tomadas providências no intuito de evitar que falhas dessa natureza se repitam no futuro. Não obstante, não foram apresentados novos elementos que permitam suprimir a constatação da equipe no que se refere ao Contrato nº 210/2003 [celebrado entre a UFSM e a Fatec em 12/11/2003]" (peça 2, p. 25) . Portanto, a edição da Resolução 14/2003, em 19/12/2003, apesar de, em tese, contribuir para que falhas similares não viessem a se repetir no futuro, não descaracteriza o achado da equipe de auditoria, tendo havido afronta à determinação do item 8.2.9.2 do Acórdão 380/2002-TCU-Plenário;
f) Subitem 10.3.2.2 - "pagamento de remuneração em duplicidade, com recursos de convênio, a servidores federais com incompatibilidade de horários" - identificou-se que, no âmbito do Convênio 450826, celebrado entre a Anvisa e a UFSM, houve o pagamento de remunerações adicionais, na rubrica "Outros Serviços de Terceiros - Pessoa Física", a quatro servidores federais da UFSM, sendo três deles professores em regime de dedicação exclusiva, contrariando o art. 8º, II, da IN/STN 1/1997, o art. 25, VIII, da Lei 10.266/2001 - LDO/2002, e o art. 29, VIII, da Lei 10.524/2002 - LDO/2003 (peça 1, pp. 201/3) . A CGU, na Nota Técnica 923/2004, manteve a ressalva (peça 2, p. 27) . 
29.	Por considerar que as razões de justificativa apresentadas pelos responsáveis (peça 3, p. 148/9) não trouxeram novos elementos comparativamente com a manifestação examinada pela CGU na Nota Técnica 923/2004, o Procurador do MP/TCU alinhou-se à posição da CGU de irregularidade das contas. Em relação às demais impropriedades que foram apuradas pela CGU (peça 1, pp. 211/4) , mas que não foram objeto de audiência, compreende que cabe a aposição de ressalvas às contas dos responsáveis.
30.	Por último, informa que no processo de contas ordinárias da UFSM referente ao exercício de 2005 (TC Processo 015.848/2006-3 - Relator Ministro Vital do Rêgo) , o Ministério Público de Contas, representado pelo Procurador Sérgio Ricardo Costa Caribé, também se manifestou pela irregularidade das contas do Sr. Paulo Jorge Sarkis, em função da participação do responsável no esquema criminoso desvendado pela Operação Rodin, que se estendeu por mais de um exercício.
31.	Em termos conclusivos, o MP de Contas propõe a irregularidade das contas do Sr. Paulo Jorge Sarkis e a regularidade com ressalvas das contas dos demais gestores integrantes do rol de responsáveis, ressaltando não mais ser possível a aplicação de apenação ao ex-Reitor, em virtude da ocorrência da prescrição da pretensão punitiva do TCU. Também se posiciona pelo indeferimento do pedido de notificação pessoal da data do julgamento e para que seja dada ciência do acórdão que vier a ser proferido aos responsáveis, à Universidade Federal de Santa Maria, à Controladoria-Geral da União e ao Procurador-Chefe da Procuradoria da República no Estado do Rio Grande do Sul.
32.	Pela profundidade dos exames efetuados no âmbito do Ministério Público que atua junto ao TCU, adoto-os, integralmente, como minhas razões de decidir.
33.	Destaco que salta aos olhos as irregularidades praticadas no âmbito da Universidade Federal de Santa Maria no exercício de 2003. Foram de natureza grave, como visto ao longo do presente Voto, e não teriam ocorrido sem a participação ativa do Reitor à época dos fatos, Sr. Paulo Jorge Sarkis.
34.	A meu ver, ficaram bem claros os motivos das condenações do Sr. Paulo Jorge Sarkis, ex-reitor da UFSM, no esquema criminoso desvendado no âmbito da Operação Rodin. Não por acaso houve a condenação do Sr. Paulo Jorge Sarkis pelos crimes do art. 288 (quadrilha ou bando, atualmente denominado de associação criminosa) e do art. 312 do Código Penal (peculato) , descritos na denúncia do MPF (peça 11, p. 606) .
35.	Embora a pena de reclusão do réu, fixada inicialmente em 12 anos, tenha sido reduzida para 5 anos de reclusão, com a exclusão da cassação da aposentadoria, e após isso ocorrido a substituição da condenação por peculato-desvio (art. 312 do CP) pela condenação pelos crimes de quadrilha e corrupção ativa (2 anos e 3 meses de reclusão, no regime inicial aberto) , com substituição da pena privativa de liberdade pela prestação de serviços à comunidade e por prestação pecuniária equivalente a 20 salários mínimos, compreendo que não se pode minimizar as condutas irregulares e ilegais outrora praticadas.
36.	Mesmo que haja mais modificações nas decisões condenatórias, quando da apreciação futura dos Recursos Especiais e Extraordinários movidos contra o acórdão da 4ª Seção do TRF/4ª Região (acórdão proferido em 31/1/2019 - peça 38) , ainda não apreciados (peças 41 a 43) , elas não influenciarão no julgamento de mérito proferido por esta Egrégia Corte de Contas, em virtude do princípio da independência das instâncias.
37.	Por tudo o que foi visto até aqui, entendo que a proposta mais consentânea com os atos de gestão praticados pelo ex-Reitor é pela irregularidade das contas pois, como o próprio Diretor da SecexEducação reconheceu, as ações desenvolvidas e denunciadas pela Operação Rodin da Polícia Federal foram de natureza grave e eticamente reprováveis.
38.	Discordo, pois, do Parecer do Diretor da SecexEducação (peça 40) , pois percebo que, nesse caso concreto, a irregularidade das contas do ex-Gestor não irá macular toda a gestão, mas apenas certificar que a gestão do Sr. Paulo Jorge Sarkis, no exercício de 2003, não observou regras e princípios que são essenciais para a regularidade das contas. Em relação aos demais responsáveis, a proposta de mérito do MP/TCU para as contas, com a qual concordo, é pela regularidade com ressalvas.
39.	Diante das considerações alinhadas, Voto por que o Plenário desta Corte de Contas adote a proposta de deliberação que ora submeto à apreciação.
TCU, Sala das Sessões Ministro Luciano Brandão Alves de Souza, em 15 de julho de 2020.
RAIMUNDO CARREIRO 
Relator